ACORDAO-COMPLETO-2493711

ACÓRDÃO 1756/2022 ATA 30/2022 - PLENÁRIO

VISTO, relatado e discutido este relatório de auditoria realizada, no âmbito do Fiscobras 2018, nas obras do Terminal Rodoviário e Urbano Itaquera e Sistema Viário Principal, Acessos e Corredor de Ônibus Leste Itaquera - Trecho 2, localizado no município de São Paulo/SP,
ACORDAM os Ministros do Tribunal de Contas da União, reunidos em sessão do Plenário, ante as razões expostas pelo Relator, em:
9.1. com fundamento no art. 9º, inciso I, da Resolução-TCU 315/2020, dar ciência ao município de São Paulo/SP, à Caixa Econômica Federal e ao Ministério do Desenvolvimento Regional, sobre as seguintes irregularidades verificadas no Contrato 051/Siurb/13 e no Edital de Pré-qualificação 10/2012-SPObras, para que sejam adotadas medidas internas com vistas à prevenção de ocorrência de outras semelhantes:
9.1.1. restrição à competitividade da licitação decorrente da:
9.1.1.1. adoção de pré-qualificação, identificada no Edital de Pré-qualificação 10/2012-SPObras, sem comprovar a adequação e necessidade desse procedimento (conforme prevê o art. 114 da Lei 8.666/1993, e os Acórdãos TCU 2.028/2006, 2.005/2007, 1.232/2013 e 3.425/2014, todos do Plenário) ;
9.1.1.2. vedação a que uma mesma licitante fosse vencedora de mais de um empreendimento licitado simultaneamente (em afronta aos Acórdãos TCU 1.223/2013 e 2.373/2013, ambos do Plenário) ;
9.1.1.3. limitação indevida relacionada aos atestados de qualificação técnica (em afronta aos Acórdãos TCU 2.150/2008, 2.882/2008, 1.237/2008, 1.636/2007, 2.359/2007, 2.019/2013, 2.163/2014, todos do Plenário) ;
9.1.1.4. restrição de atestados por tipologia de obra (afrontando os Acórdãos TCU 1.023/2013, 1.223/2013, 222/2013, 1.733/2010, 1.998/2013, 1.502/2009, 311/2009 e 1.226/2012, todos do Plenário) ;
9.1.1.5. adoção de critérios subjetivos de avaliação de metodologia de execução (procedimento vedado pelo art. 30, § 8º, da Lei 8.666/1993 e que contraria os Acórdãos TCU 2.008/2008, 2.909/2012 e 2.438/2015, todos do Plenário) 
9.1.2. deficiências no projeto básico da obra, como:
9.1.2.1. a ausência de estudos de viabilidade e de demanda (em descumprimento do art. 6º, inciso IX, da Lei 8.666/1993 e ao art. 6º, inciso XXV da Lei 14.133/2021) ;
9.1.2.2. a ausência de aprovação do projeto básico pela autoridade competente (descumprimento do art. 7º, § 2º, inciso I, da Lei 8.666/1993 e contrário ao art. 18, II, da Lei 14.133/2021) ;
9.1.2.3. a incompletude e inadequação do orçamento do edital, em razão da ausência de detalhamento da administração local, mobilização e desmobilização e instalação de canteiro (afronta ao art. 6º, inciso IX, alínea "f", ao art. 7º, § 2º, inciso II, da Lei 8.666/1993, ao art. 6º, XXV, alínea "f", e 18, IV, da Lei 14.133/2021 e ao Acórdão 325/2007-TCU-Plenário) ;
9.1.3. a ausência de parecer conclusivo como condição para recepção de licitação pretérita, constatada nos termos de compromisso 0425.748-27/2013 e 0425.744-81/2013, afronta a jurisprudência do TCU, conforme disposto nos Acórdãos 2.099/2011, 2.063/2012 e 2.153/2018 (todos do Plenário) ;
9.2. dar ciência desta deliberação ao município de São Paulo/SP, à Caixa Econômica Federal e ao Ministério do Desenvolvimento Regional.

Relatório de auditoria (Fiscobras 2018) realizada nas obras do Terminal Rodoviário e Urbano Itaquera e Sistema Viário Principal, Acessos e Corredor de Ônibus Leste Itaquera - Trecho 2, no município de São Paulo/SP.

Caixa Econômica Federal; Ministério do Desenvolvimento Regional; Município de São Paulo/SP.

3. Interessado: Consórcio Camargo Corrêa/Constran - Programa de Mobilidade Urbana (18.295.698/0001-85), composto pelas empresas Camargo Corrêa Infra Ltda. (11.178.032/0001-06) e Constran S/A - Construções e Comércio - em recuperação judicial (61.156.568/0001-90).

13.1. Ministros presentes: Walton Alencar Rodrigues (na Presidência), Benjamin Zymler, Bruno Dantas (Relator), Vital do Rêgo e Antonio Anastasia.
13.2. Ministros-Substitutos convocados: Marcos Bemquerer Costa e André Luís de Carvalho.
13.3. Ministro-Substituto presente: Weder de Oliveira.

BRUNO DANTAS

Adoto como relatório, com os ajustes de forma pertinentes, a instrução da SeinfraUrbana (peça 148) , que contou com a anuência do corpo diretivo da unidade (peças 149-150) :
"INTRODUÇÃO
1. Cuidam os autos de relatório de auditoria realizada, no âmbito do Fiscobras 2018, nas obras do Terminal Rodoviário e Urbano Itaquera e Sistema Viário Principal e Acessos e Corredor de Ônibus Leste Itaquera - Trecho 2, no município de São Paulo/SP, contratadas pela Secretaria Municipal de Infraestrutura Urbana e Obras (Siurb) , mediante o Contrato 51/Siurb/13, firmado com o consórcio Camargo Corrêa / Constran - Programa de Mobilidade Urbana (Camargo Corrêa Infraestrutura S/A - Constran S/A Construções e Comércio) , ao valor global de R$ 456.360.434,19, contratação resultante do Edital de Pré-qualificação 10/2012 e da Concorrência 037120130/2012.
2. O presente trabalho realiza a análise das oitivas promovidas junto ao consórcio contratado, à Siurb, à Caixa Econômica Federal e ao Ministério das Cidades.
HISTÓRICO
3. As obras do Terminal Rodoviário e Urbano Itaquera e Sistema Viário Principal e Acessos e Corredor de Ônibus Leste Itaquera - Trecho 2 fazem parte de uma lista de quinze empreendimentos do Programa de Mobilidade Urbana lançado pela Prefeitura Municipal de São Paulo.
4. O empreendimento conta com recursos do município e oriundos dos Termos de Compromisso 0425.748-27/2013 e 0425.744-81/2013, firmados entre o então Ministério das Cidades, com interveniência da Caixa Econômica Federal (Caixa) , e o município de São Paulo, e fazem parte do Programa de Aceleração do Crescimento (PAC) - Pacto pela Mobilidade.
5. A auditoria realizada entre 20/4/2018 e 8/6/2018 apontou os seguintes indícios de irregularidades: i) sobrepreço decorrente de preços excessivos frente ao mercado e de duplicidade; ii) restrição à competitividade da licitação decorrente de adoção indevida de pré-qualificação e de critérios inadequados de habilitação e julgamento; iii) projeto básico deficiente e desatualizado; iv) inconsistência no processo de seleção do empreendimento; e v) descompasso entre o pagamento de administração local e o andamento físico da obra.
6. Em 5/11/2018, por meio de despacho do Min. Bruno Dantas, relator do processo, determinou-se a realização de oitivas do consórcio contratado, da Siurb, da Caixa e do Ministério das Cidades, para que se manifestassem acerca dos apontamentos realizados na fiscalização (peça 97) .
7. Os ofícios foram expedidos em 12/11/2018 (peças 101 a 104) , sendo que, após reiteradas solicitações de prorrogação de prazo por parte dos envolvidos, as respostas das oitivas foram acostadas aos autos às peças 117 e 135-143, sendo esta última apresentada em 23/1/2019.
8. Antes de adentrar no exame das referidas manifestações, cabe o registro de que o Contrato 51/Siurb/13 foi rescindido amigavelmente em 31/1/2020, conforme documento 025986274 - Termo de Rescisão, constante do processo SEI 7910.2017/0000351-4, que pode ser consultado a partir de 'pesquisa pública' de processos eletrônicos da Prefeitura de São Paulo, pelo link: < https://sei.prefeitura.sp.gov.br/sei/modulos/pesquisa/md_pesq_processo_pesquisar.php?acao_externa=protocolo_pesquisar&acao_origem_externa=protocolo_pesquisar&id_orgao_acesso_externo=0 >, consulta em 26/3/2021.
EXAME TÉCNICO
I. Sobrepreço e superfaturamento no Contrato 51/Siurb/13
9. Trata-se de oitiva da Caixa, da Siurb e do consórcio contratado sobre o sobrepreço identificado no orçamento contratual do Terminal Rodoviário e Urbano Itaquera e Sistema Viário Principal e Acessos e Corredor de Ônibus Leste Itaquera - Trecho 2, Contrato 51/Siurb/13, decorrente de preços excessivos frente ao mercado e duplicidade de serviços, no valor total de R$ 37.540.849,17 (data-base: abril/2013) e superfaturamento decorrente de pagamento de serviços a preços superiores aos de mercado, no valor de R$ 18.087.676,46 (data-base: abril/2013) .
10. A Caixa Econômica Federal manifestou-se mediante o Ofício 1185/2018/GEGOP (peça 117, p. 1-9) , o consórcio Camargo Corrêa - Constran mediante a peça 142 (p. 4-42) e a Siurb trouxe sua argumentação por meio do Ofício 019/SIURB/ATAJ/2018 (peça 143, p. 9-17) .
11. Destaca-se que a resposta da Siurb contempla, em verdade, manifestação da área técnica da SPObras, empresa pública vinculada àquela secretaria municipal, e que foi a responsável pela licitação e fiscalização da contratação ora analisada.
I.1. Data-base do orçamento
Manifestação:
12. Inicialmente, o consórcio contratado alega que a data-base adotada pelo TCU em sua análise de preços, de maio/2013, encontra-se equivocada, uma vez que a data-base correta seria fevereiro/2012, data de elaboração do orçamento referencial do edital.
Análise:
13. De acordo com preâmbulo do edital da concorrência 037120130 (peça 34) , o orçamento base da licitação, de R$ 424.941.157,81, possui a data-base de julho/2012. Contudo, os itens 13 (proposta comercial) e 16 (julgamento das propostas) do mesmo edital, deixaram claro que a data-base de preços seria a data-base da apresentação das propostas:
13. ENVELOPE Nº 02 - PROPOSTA COMERCIAL
13.1 Os licitantes deverão apresentar, obrigatoriamente, o envelope 'Proposta Comercial' devidamente identificado, contendo:
13.1.1. Carta de Apresentação da Proposta Comercial, assinada por diretor ou representante legalmente constituído, a ser elaborada de acordo com o modelo que compõe o Anexo 3 deste Edital.
13.1.1.1. A SPObras não aceitará proposta comercial com valor global ou qualquer preço unitário superior àqueles constantes do Orçamento Referencial. Os valores constantes do orçamento da SPObras serão atualizados para a data de apresentação das propostas através da aplicação pela variação do índice de 'ESTRUTURAS EM GERAL', publicado pela Secretaria de Finanças do Município de São Paulo, calculado pela seguinte fórmula: (...) 
 (...) 
16. JULGAMENTO DAS PROPOSTAS COMERCIAIS
16.2 Serão desclassificadas as propostas que: (...) 
16.2.2. Apresentarem valor global ou qualquer preço unitário superior àqueles orçados pela SPObras.
16.2.2.1. Os valores constantes do orçamento da SPObras serão atualizados para a data de apresentação das propostas de acordo com o critério estabelecido no subitem '13.1.1.1' deste Edital. (Original sem grifos) 
14. Assim, em conformidade com o disposto no instrumento convocatório, a cláusula terceira do Contrato 51/Siurb/13 (peça 35) define que a data-base do contrato é abril/2013.
15. Conforme indicado no parágrafo 55 do relatório da fiscalização (peça 94) :
 (...) Ressalte-se que se utilizou data-base de maio/2013 para os custos dos serviços referenciais, pois o sistema Sicro, principal utilizado, é publicado bimestralmente, não possuindo referências para abril/2013. Tal alteração não prejudica a análise, pois o período foi marcado por inflação positiva, sendo então os valores de maio superiores aos de abril, tornando a análise mais conservadora.
16. Dessa forma, afasta-se o argumento do consórcio contratado sobre a inadequação da data-base do orçamento paradigma, uma vez que a data-base do orçamento da licitação (julho/2012) não é a do contrato (abril/2013) . Além disso, a data-base adotada na análise (maio/2013) é posterior a do orçamento contratual (abril/2013) , não representando prejuízo às conclusões dela advindas.
I.2. BDI paradigma
Manifestação:
17. A utilização do Acórdão 2622/2013-TCU-Plenário (rel. Marcos Bemquerer) como paradigma por parte da SeinfraUrbana é contestada na manifestação de todos os envolvidos (consórcio contratado, Siurb e Caixa) .
18. Em suma, alegam que a citada deliberação é de 25/9/2013, posterior, portanto, à elaboração do orçamento (julho/2012) , à publicação do edital (5/3/2013) e também à celebração do contrato (19/7/2013) , não sendo possível a sua exigência no presente caso, por força do princípio da irretroatividade das leis, assim como do disposto no art. 24 da Lei de Introdução às Normas do Direito Brasileiro - LINDB (Decreto-lei 4.657/1942) , incluído pela Lei 13.655/2018.
19. Argumentam que o BDI utilizado na contratação teria observado os limites definidos no item 3.3.10.8.3 do Manual Normativo AE099v008 da Caixa, normativo vigente à época, que admite faixa entre 20 a 30% para obras e serviços, sem a necessidade de justificativas do tomador.
20. A Siurb e a Caixa relatam que o citado normativo somente passou a considerar o Acórdão 2622/2013-TCU-Plenário em abril de 2014 (AE099v009) , ou seja, após a celebração do contrato.
21. Por fim, registra-se que o consórcio contratado também contesta a tipologia da obra considerada pela SeinfraUrbana. Alega que o BDI paradigma de 22%, retirado do citado acórdão, seria aplicável somente para obras rodoviárias, ao passo que o empreendimento se encontra 'em ambiente estritamente urbano', com 'restrições e interferências que não se aplicam às obras rodoviárias'.
Análise:
22. Retomando o exame de preços promovido na auditoria (peça 94) , verifica-se que a adoção do BDI paradigma foi realizada a partir dos seguintes fundamentos:
61. O projeto básico do empreendimento fiscalizado guarda muitas semelhanças com o projeto básico do Corredor Radial Leste - Trecho 1, referente ao Contrato 043/SIURB/2013, objeto de fiscalização do TC Processo 019.151/2015-2. [...] Vale notar que o TC Processo 019.151/2015-2 já teve seu julgamento de mérito proferido pelo Plenário do TCU por meio do Acórdão 1.923/2016, da relatoria do Ministro Bruno Dantas. As composições paradigma elaboradas nesta fiscalização seguiram as premissas delineadas pelo Tribunal naquele caso.
 (...) 
63. O BDI paradigma adotado para o caso concreto, de acordo com a orientação jurisprudencial do Acórdão 2622/2013-TCU-Plenário, foi de 22%, considerando ainda que, no caso concreto, houve desoneração da folha de pagamentos (a primeira ordem de serviço do contrato foi dada em 8/2013, mês em que a desoneração era obrigatória) , o que motiva a inclusão de alíquota de 2% a título de Contribuição Previdenciária sobre a Receita Bruta (CPRB) na taxa de BDI.
64. Constituindo-se a obra de um corredor de ônibus, entende-se que, do ponto de vista de insumos (materiais, equipamentos e técnicas de engenharia empregadas) , o empreendimento se assemelha à tipologia de obras rodoviárias. Por essa razão, o percentual de BDI paradigma provém da média estabelecida nesse acórdão para esse tipo de obra, acrescido da alíquota de contribuição previdenciária, conforme disposto no voto condutor do Acórdão 1923/2016-TCU-Plenário, item 27, de relatoria do Min. Bruno Dantas, quando se constatou que 29 dos 37 itens constantes da parte 'A' da curva ABC (equivalentes a aproximadamente 59% do contrato) são correntemente executados em obras rodoviárias.
23. Ou seja, a definição do BDI paradigma considerou: i) o enquadramento do Contrato 51/Siurb/13 como obra rodoviária, por similaridade ao projeto básico do Contrato 43/Siurb/13 ('corredor radial leste - trecho 1', TC Processo 019.151/2015-2) ; ii) a necessidade de observância das faixas estabelecidas no Acórdão 2622/2013-TCU-Plenário, mesmo que o contrato seja anterior à citada deliberação, tema que também foi tratado no TC Processo 019.151/2015-2 e que redundou no Acórdão 1923/2016-TCU-Plenário (rel. Bruno Dantas) ; e iii) a inclusão da alíquota de 2% de CPRB, em razão da desoneração contratual da folha de pagamentos.
24. Com relação à primeira premissa (BDI para obras rodoviárias) , entende-se necessário comparar os empreendimentos previstos em cada contrato e a sua correspondente estrutura de preços, conforme detalhado no quadro abaixo (elaborado a partir dos preços do Contrato 43/Siurb/13, obtidos da peça 64 do TC Processo 019.151/2015-2 e dos preços do Contrato 51/Siurb/13, obtidos da peça 42 dos presentes autos) :
	Contrato 43/Siurb/13
	Valor c/ BDI (R$) 
	 (%) 
		Contrato 51/Siurb/13
	Valor c/ BDI (R$) 
	 (%) 

	1) Corredor de ônibus
	73.686.966,72
	16,9
		1) Terminal rodoviário
	172.001.311,07
	37,7

	2) Túnel
	157.787.996,96
	35,9
		2) Terminal urbano
	36.337.047,93
	8,0

	3) OAEs
	53.510.209,08
	12,2
		3) Corredor de ônibus
	110.679.810,63
	24,3

	4) Paradas
	95.991.884,22
	21,9
		4) Canalização/drenagem
	13.536.200,16
	3,0

	5) Sinalização Viária
	1.063.293,80
	0,2
		5) OAEs
	30.458.551,97
	6,7

	6) Projetos/Serv.Técn.
	26.668.938,15
	6,1
		6) Habitações (HIS) 
	42.212.758,14
	9,2

	7) Canteiro de obras
	8.816.315,78
	2,0
		7) Apoio (HIS) 
	5.563.810,15
	1,2

	8) Administração Local
	21.453.035,04
	4,9
		8) Projetos/Serv.Técn.
	19.253.941,58
	4,2

	Total
	438.978.639,75
			9) Canteiro de obras
	8.420.822,81
	1,8

			10) Administração Local
	17.896.174,53
	3,9

			Total
	456.360.434,19
	
25. A análise do quadro acima permite concluir que as contratações possuem sensíveis diferenças na representatividade da tipologia das obras previstas.
26. No Contrato 43/Siurb/13 (corredor radial leste - trecho 1) , apenas o item 4 ('Paradas') refere-se a obras de edificações, item que representa 21,9% do contrato. Os demais (itens 1, 2, 3 e 5) se referem a obras de infraestrutura rodoviária e representam mais de 65,2% do valor contratual (os 12,9% restantes se referem aos projetos, ao canteiro e à administração local) . Assim, entende-se adequado atribuir a tipologia de 'obra rodoviária' para a definição do BDI das obras, tendo em vista a magnitude que esses serviços representavam naquele caso.
27. Mas a situação mostra-se diferente no presente caso (Contrato 51/Siurb/13) . As obras que se relacionam à infraestrutura de transportes (itens 3, 4 e 5) representam somente 34,0% do valor do contrato, enquanto que a parte mais representativa (itens 1, 2 e 6) se relaciona com obras de edificações e totalizam 54,9% do valor contratual (os 11,1% restantes se referem aos projetos, ao canteiro, à administração local e ao apoio técnico na implantação das habitações de interesse social - HIS) .
28. Assim, embora possa haver, de fato, similaridade entre os projetos dos corredores de ônibus previstos nos dois contratos, entende-se que a preponderância das obras dos terminais (rodoviário e urbano) , acrescida das habitações de interesse social (HIS) , fazem com que o Contrato 51/Siurb/13 guarde significativa correspondência com a tipologia de 'obra de edificação' para fins de definição do BDI paradigma.
29. Registra-se que o enquadramento da tipologia da obra para fins de definição do BDI paradigma não impacta, necessariamente, na definição da origem do preço dos serviços (Sinapi ou Sicro) . Uma edificação, como um terminal de ônibus, por exemplo, pode conter serviços orçados a partir do Sicro, como serviços de pavimentação de pátio de embarque/desembarque, a depender das características dos serviços. Tal fato não afasta a tipologia do empreendimento como sendo uma edificação para fins de definição de BDI paradigma, uma vez que contratações semelhantes (terminais de ônibus) estariam incluídas na amostragem de 'edificações' no âmbito dos estudos de BDI realizados pelo TCU.
30. Já acerca da segunda premissa (adoção do Acórdão 2622/2013-TCU-Plenário) , constata-se que o relatório de auditoria seguiu entendimento constante do Acórdão 1923/2016-TCU-Plenário (rel. Bruno Dantas) , de que não haveria óbice em aplicar novo entendimento do TCU (acórdão publicado em 4/10/2013) em situação constituída em momento anterior (contrato assinado em 19/7/2013) .
Trecho do Voto condutor do Acórdão 1923/2016-TCU-Plenário (rel. Bruno Dantas) :
24. Nesse ponto, concordo com a unidade instrutiva que, colacionando excerto do voto condutor do Acórdão 2440/2014-TCU-Plenário, esclareceu que as diretrizes contidas no Acórdão 2622/2013-TCU-Plenário devem ser aplicadas pelo corpo técnico desta Corte nas análises empreendidas após a data de publicação da deliberação original, ou seja, 4/10/2013. Isso porque, o fato de o empreendimento em análise já ter sido licitado ou o contrato pactuado não extingue a obrigação de serem adotadas taxas de BDI amparadas em percentuais devidamente justificados, baseados em valores de mercado e que reflitam as características da obra em questão. (Original sem grifos) .
31. Há de se considerar, no entanto, que, tanto o Acórdão 2440/2014-TCU-Plenário quanto o próprio Acórdão 1923/2016-TCU-Plenário, acima citados, que fundamentaram a retroatividade de entendimento do TCU, são anteriores à Lei 13.655/2018. Assim, entende-se que as alterações promovidas na LINDB devem ser sopesadas na análise do presente caso.
32. Dentre as referidas alterações, tem-se a inclusão do art. 24 ao Decreto-lei 4.657/1942, nos seguintes termos:
Art. 24. A revisão, nas esferas administrativa, controladora ou judicial, quanto à validade de ato, contrato, ajuste, processo ou norma administrativa cuja produção já se houver completado levará em conta as orientações gerais da época, sendo vedado que, com base em mudança posterior de orientação geral, se declarem inválidas situações plenamente constituídas.
Parágrafo único. Consideram-se orientações gerais as interpretações e especificações contidas em atos públicos de caráter geral ou em jurisprudência judicial ou administrativa majoritária, e ainda as adotadas por prática administrativa reiterada e de amplo conhecimento público.
33. Considera-se que o dispositivo acima transcrito - introduzido em 2018 ao ordenamento jurídico brasileiro - é aplicável ao caso ora analisado, uma vez que a avaliação da compatibilidade dos preços praticados no Contrato 51/Siurb/13 (que inclui o BDI de 30%) em relação aos preços de mercado deverá levar em conta as orientações gerais da época, sendo vedada a utilização de mudanças posteriores ocorridas na orientação geral.
34. Analogamente, observa-se que a impossibilidade de aplicação retroativa de novo entendimento foi a conclusão que este Tribunal chegou em recente deliberação (Acórdão 4719/2020-TCU-Primeira Câmara, rel. Vital do Rêgo) que julgou recurso de reconsideração interposto contra acórdão que havia condenado gestor pela não comprovação da regularidade da execução financeira de convênio, embora tivesse comprovado a sua execução física, conforme segue:
Trecho do Voto:
11. O espectro de debate nos presentes autos resume-se, em princípio, à necessidade de comprovação das execuções física e financeira do Convênio [...], executado com os recursos do FAT.
[...]
13. Como bem salientou a representante do MPTCU, em seu parecer à peça 91, a jurisprudência do TCU acerca da comprovação da regularidade desse tipo de convênio, até o final da década passada, fundava-se, essencialmente, na demonstração de sua execução física, bastando a comprovação da existência dos três elementos essenciais que atestam tal execução, a saber, instrutores, treinandos e instalações físicas. [...]
14. Mais recentemente, [...] o entendimento do Tribunal acerca do tema em voga sofreu substancial evolução, no sentido de que, para fins de comprovação da boa e regular utilização dos recursos públicos na área de treinamento, é necessária também a análise da regularidade da execução financeira, tarefa que envolve a verificação documental das despesas realizadas. [...]
15. Ocorre que os fatos noticiados datam de dezembro de 1999, época em que vigia o entendimento desta Corte de Contas trazido a lume pela Procuradora-Geral. A esse respeito, basta dizer que se este processo de TCE tivesse sido autuado, instruído e julgado dentro de um prazo razoável, ainda no curso da década passada, sua análise de mérito teria seguido a linha da necessidade de comprovação da execução física dos treinamentos ajustados.
16. Mantidos, em sede recursal, os fundamentos da decisão combatida significaria conferir nova interpretação à legislação que vigia à época dos fatos, o que é expressamente vedado pelo art. 2º, parágrafo único, inciso XIII, da Lei 9.784/1999, de aplicação subsidiária aos processos do TCU, conforme se observa de sua redação a seguir transcrita:
Art. 2º A Administração Pública obedecerá, dentre outros, aos princípios da legalidade, finalidade, motivação, razoabilidade, proporcionalidade, moralidade, ampla defesa, contraditório, segurança jurídica, interesse público e eficiência.
Parágrafo único. Nos processos administrativos serão observados, entre outros, os critérios de:
 (...) 
XIII - interpretação da norma administrativa da forma que melhor garanta o atendimento do fim público a que se dirige, vedada aplicação retroativa de nova interpretação.
17. Mencionado dispositivo busca, em sua essência, preservar a segurança jurídica em prol dos administrados, conferindo a expectativa de que, agindo de acordo com os normativos, orientações e jurisprudência vigentes, estarão atuando dentro dos limites legais aplicáveis.
18. A importância da segurança jurídica nas relações reguladas pelo Direito é tão grande que dispositivo de teor semelhante àquele acima descrito, mas de maior amplitude, eis que aplicável a todos os tipos de processo, passou a integrar a Lei de Introdução às Normas do Direito Brasileiro (LINDB) , por força da Lei 13.655/2018, que conferiu a seguinte redação ao art. 24:
Art. 24. A revisão, nas esferas administrativa, controladora ou judicial, quanto à validade de ato, contrato, ajuste, processo ou norma administrativa cuja produção já se houver completado levará em conta as orientações gerais da época, sendo vedado que, com base em mudança posterior de orientação geral, se declarem inválidas situações plenamente constituídas.
Parágrafo único. Consideram-se orientações gerais as interpretações e especificações contidas em atos públicos de caráter geral ou em jurisprudência judicial ou administrativa majoritária, e ainda as adotadas por prática administrativa reiterada e de amplo conhecimento público.
19. A regra acima fixa expressamente balizas ao intérprete da norma, seja autoridade administrativa, seja julgador, ao definir que ele deverá considerar as orientações de caráter geral vigentes à época, sendo estas entendidas, por clara disposição do parágrafo único, como sendo a jurisprudência judicial ou administrativa majoritária.
20. Nesse mesmo sentido, também caminha a jurisprudência do STF que, na apreciação do MS 28.223-AgR, de relatoria da Ministra Rosa Weber, entendeu não ser possível a aplicação retroativa de interpretação pelo TCU quando do exercício de sua competência constitucional de registro de atos de pessoal, conforme ementa a seguir transcrita:
EMENTA AGRAVO REGIMENTAL EM MANDADO DE SEGURANÇA. INTERPOSIÇÃO SOB A ÉGIDE DO CPC/1973. APOSENTADORIA. CÔMPUTO DE TEMPO DE ALUNO APRENDIZ. Na apreciação da legalidade, para fins de registro, de ato inicial concessivo de aposentadoria, a jurisprudência desta Suprema Corte, fundada nos princípios da segurança jurídica e da proteção da confiança, reputa inviável a aplicação retroativa da interpretação restritiva da Súmula 96/TCU assentada por meio do Acórdão 2024/2005-TCU-Plenário do Tribunal de Contas da União. Agravo regimental conhecido e não provido.
21. Do exposto e em consonância com o parecer emitido nos autos pela representante do MPTCU, entendo aplicável ao caso concreto a jurisprudência do TCU vigente à época da execução do ajuste em foco, segundo o qual a documentação que comprova sua execução física, a exemplo da existência dos três elementos fundamentais de qualquer treinamento, quais sejam, instrutores, treinandos e instalações físicas, é apta a afastar a incidência do débito.
35. Conforme transcrição acima, embora a condenação inicial tivesse entendido pela necessidade de exigência da comprovação da regularidade da execução física e financeira do convênio (com base em 'mudança posterior da orientação geral') , constatou-se que a orientação geral vigente à época dos fatos somente exigia a comprovação da execução física, que havia sido apresentada pelo recorrente. Assim, o Acórdão 4719/2020-TCU-Primeira Câmara (rel. Vital do Rêgo) deu provimento do recurso, afastando a aplicação de débito ao gestor, resultando no seguinte enunciado:
Não pode o TCU aplicar nova interpretação da legislação se for mais gravosa ao responsável do que a jurisprudência do Tribunal vigente à época dos fatos em análise, em razão do disposto no art. 2º, parágrafo único, inciso XIII, da Lei 9.784/1999, subsidiariamente aplicável aos processos de controle externo, e no art. 24 do Decreto-lei 4.657/1942 (LINDB) .
36. Voltando aos presentes autos, observa-se que, à época da assinatura do Contrato 51/Siurb/13 (julho/2013) , estavam vigentes as disposições do Acórdão 2369/2011-TCU-Plenário (rel. Marcos Bemquerer) , que firmou entendimentos sobre as taxas de BDI paradigma a serem utilizadas pelas unidades técnicas do TCU, ou seja, deliberação antecessora do Acórdão 2622/2013-TCU-Plenário, que trouxe novas orientações sobre o tema.
37. Além disso, poucos meses antes da assinatura do Contrato 51/Siurb/13, o TCU havia aprovado a revisão do seu Roteiro de Auditoria de Obras Públicas, mediante a Portaria-Segecex 33, de 7/12/2012, com a seguinte orientação às suas unidades técnicas:
I.2.3.7 - BDI paradigma
167. O estabelecimento de um BDI paradigma mostra-se necessário, pois a maioria dos sistemas referenciais oficiais de preços, à exceção do Sicro, apresenta apenas o custo direto de execução dos serviços. Faz-se necessária a adoção de um BDI paradigma para que a análise dos preços unitários possa ser efetuada.
168. A exigência de apresentação da composição do BDI, tanto dos órgãos licitantes quanto das empresas contratadas, facilita a análise da adequação de seus valores e parcelas. Nesse aspecto, cabe citar a recente Súmula-TCU 258/2010, a qual estabelece que o detalhamento do BDI deve integrar tanto o orçamento do projeto básico quanto as propostas de preços ofertadas pelos licitantes.
169. A determinação de um BDI paradigma depende da análise de cada caso concreto, sendo a jurisprudência do TCU um importante balizador.
170. Com o advento do Acórdão 2369/2011-TCU-Plenário, o Tribunal decidiu que devem ser observados os percentuais a seguir apresentados, para a definição de valores aceitáveis de BDI para cada tipo de obra de engenharia.
 (...) 
Quadro 5 - Percentual de BDI para Obras de Edificações - Construção (Acórdão 2409/2011-TCU-Plenário) 
[Figura consta no original, peça 148, p. 8]
 (...) 
172. Para a definição do BDI paradigma, a equipe de auditoria deve adotar o percentual estipulado no orçamento analisado, caso esse se encontre dentro dos intervalos entre o mínimo e o máximo de BDI apresentados nas tabelas do Acórdão 2369/2011-TCU-Plenário para o tipo de obra auditada. Caso contrário, deve-se utilizar o BDI máximo previsto para o tipo de obra auditada. (Original sem grifos) .
38. Assim, a partir da orientação geral vigente à época dos fatos (elaboração do orçamento, realização da licitação e assinatura do contrato) , e considerando a citada preponderância das obras de edificações na contratação, conclui-se por adequado a adoção de BDI paradigma para as obras do Contrato 51/Siurb/13 de 25,30%, retirado da faixa máxima para obras de edificações do Acórdão 2369/2011-TCU-Plenário, conforme orientação específica do parágrafo 172 do Roteiro de Auditoria de Obras Públicas (Portaria Segecex 33/2012) .
39. Com relação à última premissa utilizada no relatório de auditoria, referente à inclusão da Contribuição Previdenciária sobre a Receita Bruta (CPRB) na taxa de BDI, entende-se que o procedimento é devido, em razão da desoneração da folha de pagamentos realizada.
40. Uma vez que se trata da 'incidência de impostos', latu sensu, o procedimento aqui seguido será o de incluir a taxa de 2% de CPRB no denominador da equação do BDI, juntamente com os demais tributos (ISS, PIS e Cofins) , mantendo inalteradas as demais parcelas do BDI.
41. De acordo com o Acórdão 2369/2011-TCU-Plenário, temos:
Onde:
AC = coeficiente representativo das despesas de rateio da Administração Central;
S = coeficiente representativo de Seguros;
R = coeficiente representativo de Riscos;
G = coeficiente representativo de Garantias;
DF = coeficiente representativo das Despesas Financeiras;
L = coeficiente representativo do Lucro;
I = coeficiente representativo da incidência de Impostos.
42. Isolando o numerador da fração (aqui chamado de N) , referente às taxas cujos valores não serão alterados (AC, S, R, G, DF e L) e, portanto, será um número fixo.
43. Conhecido o coeficiente representativo da incidência de impostos (I) , no valor de 6,15% (sendo 0,65% referente ao PIS, 3,0% referente ao Cofins e 2,5% relativo à faixa máxima de ISS) , e substituindo o valor do BDI pelo resultado pretendido (25,30) , monta-se a seguinte equação:
44. Conhecido o valor de N (numerador da equação que não se quer alterar) , e incluindo o CPRB de 2% no denominador da equação (juntamente ao 'I' original, de 6,15%) , tem-se o que segue:
45. De todo o exposto, considerando: i) a necessidade de ser observada, no presente caso, o disposto no art. 24 do Decreto-lei 4.657/1942, alterado pela Lei 13.655/2018, sendo as orientações gerais da época consubstanciadas no Acórdão 2369/2011-TCU-Plenário e na Portaria-Segecex 33/2012; ii)  que os empreendimentos contemplados no Contrato 51/Siurb/13 são, majoritariamente, obras de edificações; e iii) considerando, ainda, a necessidade de inclusão no BDI paradigma da alíquota de 2% de CPRB, relativa à desoneração da folha de pagamentos; conclui-se que é mais adequada a utilização, no presente caso, da taxa de BDI paradigma de 28,03%, em vez dos 22% empregados na análise original da auditoria.
I.3. Tabelas referenciais, ambiente urbano e produtividade
Manifestação:
46. O consórcio alega serem necessárias adaptações nos referenciais utilizados pela unidade técnica do TCU.
47. Argumenta que o Sicro é específico para obras rodoviárias, executadas fora de centros urbanos, em ambientes abertos e sem interferência de pedestres e de edificações, o que facilitaria a mobilidade de equipamentos, ao contrário do ambiente observado no caso concreto, que trata de corredor viário em área localizada na macrorregião da Zona Leste de São Paulo, onde habitam mais de dois milhões de pessoas.
48. Assim, defende que o adensamento populacional afetaria o coeficiente de produtividade em razão do fluxo de veículos e pedestres junto à obra.
49. Alega, ainda, que a produtividade também seria afetada pela restrição de circulação de veículos pesados, onde a velocidade média dos caminhões não ultrapassaria 30 km/h (inferior à velocidade utilizada nas composições paradigmas, de 40 km/h) .
50. Acrescenta que a restrição do espaço físico urbano também encareceria a locação de imóveis e inviabilizaria a montagem de unidades industriais in loco, como centrais de concreto e britagem.
51. Alega também que o Sinapi é específico para obras de edificação e de habitação, isto é, de construção civil 'leve', ao passo que no empreendimento em questão tem-se uma obra de infraestrutura urbana 'pesada'.
52. Considera, portanto, não ser devida a utilização exclusiva do Sicro e do Sinapi na análise de preços empreendida, pois 'não há correspondência exata para todos os itens que compõem o orçamento'.
53. Defende o procedimento adotado pela Prefeitura de São Paulo, por estar previsto no art. 6º do Decreto 7.983/2013, ou seja, a utilização de outras tabelas referenciais oficiais (tabela de preços da própria Siurb) e a realização de pesquisa de mercado.
54. Ressalta que o sistema referencial da Siurb é composto por tabelas específicas para infraestrutura urbana (tabela 'Infra') e para obras de edificações (tabela 'Edif') . Informa que, em razão do ambiente urbano e da tipologia da obra, a PMSP teria adotado preferencialmente a tabela 'Infra' e, residualmente, a tabela 'Edif'.
55. Argumenta que tal procedimento estaria amparado pelo item 3.2.11.3.2 do Manual Normativo AE099v099 da Caixa, que estabelece que:
Em caso de inviabilidade da definição dos custos unitários conforme disposto no item 3.2.11.3.1 [utilização de Sicro/Sinapi], estes poderão ser apurados por meio de utilização de dados contidos em tabelas de referência formalmente aprovada por órgãos ou entidades da administração pública federal, em publicações técnicas especializadas, em sistema específico para o setor, em pesquisa de mercado, bem como, nos bancos regionais do Sinapi.
56. Acrescenta que no item 3.2.11.3.2.3 do citado Manual também é previsto que:
 (...) como sistema específico instituído para o setor entende-se os sistemas de custos mantidos, atualizados e divulgados na internet por empresas ou órgãos públicos de saneamento, habitação e infraestrutura urbana, tais como EMOP, SIURB ou conselhos de classe.
57. Menciona que o TCU já teria se posicionado favoravelmente à adoção de outras fontes de preços quando não há referenciais comparativos no Sicro ou Sinapi, conforme consta de trecho do Voto condutor do Acórdão 3272/2011-TCU-Plenário (rel. Valmir Campelo) :
No que concerne às estimativas de preços, identificou-se a necessidade de melhor fundamentar os custos dos mergulhadores. Consoante a jurisprudência desta Casa, caso ausentes os referenciais comparativos no Sinapi/Sicro, ou em outras fontes da Administração Pública, imperativo que se realize no mínimo três cotações de mercado, fazendo constar do respectivo processo licitatório a documentação comprobatória pertinente aos levantamentos e estudos que fundamentaram o preço estimado.
58. Por tais razões, o consórcio entende que a análise de preços realizada na auditoria partiria de pressupostos equivocados ao apontar sobrepreço no orçamento.
59. Sobre essas questões, a Siurb relata, também, ter seguido disposições constantes dos arts. 5º e 6º do Decreto 7.983/2013, que preveem a utilização de outros sistemas de referência e a realização de cotações.
60. A pasta acrescenta, ainda, que:
Por mais que possa, em algum momento sequer, existir correlação entre as atividades desenvolvidas em ambiente rodoviário ou urbano, essa se deve somente à característica final do produto, não havendo, por exemplo, mesma base de velocidade dos equipamentos de transporte, produtividade dos equipamentos de escavação/carga/transporte, valor do insumo, valor do frete, dentre tantas outras características que desqualificam a utilização, mesmo que adaptada, da tabela SICRO.
As obras que ocorrem em meio urbano geram interdições em frente às residências e comércios, apresentam interface direta com a responsável pelo tráfego dos ônibus e com a empresa de engenharia de tráfego municipal, além de ocorrerem em meio comum à diversas concessionárias, cujas instalações tornam¿se interferências à produtividade, como por exemplo as redes de transporte de água e tratamento, gases, telecomunicações, fibra óptica, rede de energia aérea, sendo estas características totalmente opostas ao que ocorre no ambiente rodoviário, que também interdita algumas faixas para obras, porém com uma redução severa nas partes diretamente interessadas/afetadas (stakeholders) , corroborando o argumento apresentado (peça 143, p. 11) .
61. Em sua manifestação, e na mesma linha da argumentação apresentada pelo consórcio contratado, a Caixa também entende que os preços obtidos da tabela de preços Siurb 'é mais adequada à realidade das obras' uma vez que demonstram 'os critérios adotados para definição dos coeficientes de suas composições, as suas especificações técnicas e os seus critérios de medição', a luz do que prevê o art. 6º do Decreto 7.983/2013.
Análise:
62. Entende-se que as alegações apresentadas pelas partes no intuito de desconstituir a aplicação das tabelas do Sicro e do Sinapi na análise de preços devem ser afastadas.
63. Primeiro porque, à época da licitação (julho/2012) , havia expressa disposição legal no artigo 125 da Lei 12.465/2011 (LDO 2012) acerca da necessidade de observância dos referenciais do Sicro e do Sinapi, exceto nos casos devidamente justificados. Não foram localizadas justificativas para a desconsideração desses referenciais para a elaboração do orçamento da licitação. Segundo porque é extensa a lista de deliberações deste Tribunal acerca da necessidade de utilização dos referenciais do Sicro na orçamentação de serviços e obras rodoviárias, e do Sinapi nas demais obras e serviços de engenharia, a exemplo dos Acórdãos TCU 2.062/2007 (rel. Marcos Vilaça) , 2.603/2007 (rel. Benjamin Zymler) , 1.891/2008 (rel. Raimundo Carreiro) , 462/2010 (rel. Valmir Campelo) 1.925/2010 (rel. André de Carvalho) , 3.061/2011 (rel. Valmir Campelo) e 521/2012 (rel. Marcos Bemquerer) .
64. Entende-se que tais dispositivos (legais ou jurisprudenciais) vinculam o gestor à observância das tabelas do Sicro e do Sinapi, quando da aprovação da planilha orçamentária de obras públicas custeadas com recursos federais.
65. Sobre a utilização de outras tabelas referenciais (como a tabela da própria Siurb) e a realização de pesquisa de mercado, procedimentos previstos no Decreto 7.983/2013 e também em manual normativo da Caixa (AE099) , constata-se que são situações aplicáveis somente em caso de inviabilidade da definição dos custos a partir do Sicro ou Sinapi, sendo que esta Corte de Contas já firmou entendimento de que esses sistemas referenciais de preço possuem preferência frente a outros sistemas de custos e eventuais cotações de mercado, conforme Acórdão 3272/2011-TCU-Plenário (rel. Valmir Campelo) .
66. Também não pode ser acolhido o argumento sobre a inviabilidade de utilização do Sicro no presente caso, por não ter sido idealizado para ambiente urbano.
67. A metodologia do Sicro permite a adaptação do serviço conforme as diversas variáveis que compõe o seu custo - mediante ajustes nos fatores de produtividade, eficiência, tipos e quantidades de equipamentos etc. -, o que o torna aplicável na orçamentação de todos os serviços comuns a obras rodoviárias, mesmo se executados em ambiente urbano, conforme entendimento extraído dos Acórdão 515/2003-TCU-Plenário (rel. Ubiratan Aguiar) , 2.062/2007-Plenário (rel. Marcos Vilaça) , 2.526/2007-Plenário (rel. Benjamin Zymler) , 2.329/2011-Plenário (rel. Valmir Campelo) e 1.981/2012-Plenário (rel. Walton Alencar Rodrigues) .
68. Ademais, essa questão foi debatida no já citado Acórdão 1923/2016-TCU-Plenário, que analisou o trecho 1 do corredor radial leste de São Paulo, no qual restou afastado argumento acerca da inviabilidade de aplicação do Sicro nas obras do Contrato 43/Siurb/13.
69. Afasta-se, também, o argumento de que o Sinapi é específico para a construção civil 'leve', enquanto as obras em questão são do tipo 'pesada'. Além de inexistir fundamento legal para essa afirmação, na prática, a utilização desse referencial é favorável ao contratado, seja pela ausência do efeito barganha em seus preços referenciais (referente aos ganhos de escala para grandes aquisições) , seja pela aferição de produtividades a partir de equipamentos de menor porte, os quais, embora tenham custos horários menos onerosos, geralmente conduzem a maiores custos unitários de produção, o que eleva os valores finais dos serviços que serão usados como paradigma.
70. Sobre a alegada redução da produtividade na execução dos serviços em razão de estar inserido no ambiente urbano - com presença de veículos e pedestres junto às obras e demais interferências citadas -, entende-se que, além de genérica, a alegação é inadequada para boa parte dos serviços contratuais.
71. Conforme relatado, mais da metade do valor do Contrato 51/Siurb/13 é relacionado a obras de edificações  (terminais e habitações de interesse social) , as quais, por motivos de segurança, devem ser devidamente isoladas (separadas fisicamente) do tráfego de pedestres e de veículos, sendo que as atividades e serviços executados internamente ao tapume dessas obras não sofrem nenhuma redução de produtividade pelo fato de estarem inseridos em ambiente urbano além daquelas já computadas nas aferições realizadas pelos sistemas referenciais de preço.
72. Considera-se aceitável, no entanto, no caso do Sicro, uma possível redução de produtividade para os serviços realizados diretamente nas vias, como as das obras do corredor de ônibus, assim como nas atividades relacionadas ao transporte de materiais. Por essa razão, entende-se pertinente a redução, conforme indicado nos serviços a seguir, do fator de eficiência das equipes mecânicas, de 0,83 para 0,75, de acordo com o que prevê a metodologia do Sicro, de modo a considerar eventuais interferências urbanas na execução dos serviços.
73. Da mesma forma, conforme análise que será realizada na sequência, considera-se adequada a redução da velocidade dos caminhões no transporte local e comercial de materiais, de 40 km/h para 30 km/h, de modo a considerar a influência do trânsito da capital paulista na produtividade dos serviços de transporte.
74. Sobre as restrições de espaço físico urbano na região das obras, embora tal argumento não tenha sido efetivamente demonstrado, por conservadorismo de análise serão considerados, nos serviços detalhados a seguir, o fornecimento comercial de concreto e de agregados britados, em razão da dificuldade de instalação de centrais de concreto e de britagem na região das obras e, também, dos correspondentes espaços necessários para armazenamento (estoque) dos insumos utilizados nessas atividades.
I.4. Descarte de solo inerte em bota-fora licenciado
Manifestação:
75. A Siurb e a Caixa relatam que não há, para o serviço em questão, correspondente na tabela Sinapi, razão pela qual, conforme previsto no Decreto 7.983/2013 (art. 6º) , teria sido realizada pesquisa de mercado junto a quatro empresas para a formação do custo estimado de R$ 36,55/m³, sendo, portanto, regular o custo de R$ 33,30/m³ previsto na proposta da contratada.
[Figura consta no original, peça 148, p. 13]
76. Alegam que o preço usado pela SeinfraUrbana como paradigma não seria aplicável ao caso, haja vista ter sido obtido de cotações utilizadas para a obra do trecho 3 do corredor de ônibus radial leste.
77. Já o consórcio contratado defende que o preço unitário adotado pela SeinfraUrbana, obtido de outra fiscalização realizada em São Paulo, teria origem em cotações de preços realizadas em maio de 2014, ou seja, em data posterior ao lançamento do edital (julho/2012) , bem como da proposta elaborada (novembro/2012) .
78. Acrescenta que a quantidade de locais de bota-fora licenciados próximos ao sítio da obra é bastante reduzido e que, por isso, o valor do serviço não estaria atrelado ao reajuste anual da inflação, mas às variações de demanda, que oscilam de acordo com a oferta e procura, sendo necessário avaliar a realidade do mercado à época da elaboração do orçamento referencial.
79. Por fim, alega que em 2012 houve grande procura por bota-foras licenciados, em decorrência das obras para a Copa do Mundo, especialmente próximo ao empreendimento em exame, onde eram executadas as obras de construção da Arena Corinthians ('Itaquerão') , o que teria inflacionado o seu preço.
Análise:
80. Inicialmente, observa-se que o custo paradigma considerado no relatório de auditoria (R$ 29,81/m³) se baseia em cotações realizadas pela Siurb, obtidas em auditoria nas obras do corredor de ônibus radial leste trecho 3, com data-base de julho/2014 (TC Processo 011.535/2015-6) , enquanto que o custo do serviço praticado no Contrato 51/Siurb/13 (de R$ 33,30/m³) , ora questionado, é inferior ao valor resultante de cotações que também foram realizadas pela Siurb (de R$ 36,55/m³) , mas com data-base de julho/2012.
81. Em outras palavras, estão sendo consideradas fidedignas e representativas do preço de mercado cotações realizadas pela Siurb para fundamentar o não acolhimento de cotações de preço igualmente realizadas pela Siurb.
82. Entende-se inexistir motivos para serem consideradas válidas somente as cotações de menor valor, mesmo que realizadas dois anos depois, especialmente por não se tratar de um bem, produto ou serviço que envolva a utilização de insumos e mão de obra para ser produzido, os quais geralmente possuem seus custos acompanhando a inflação do período. Trata-se, em verdade, da disponibilização de áreas em região densamente urbanizada para deposição de materiais inertes (aterros) , as quais precisam ser devidamente licenciadas e tem seu custo vinculado à 'lei da oferta e da demanda'.
83. Não obstante, o argumento sobre a grande procura por aterros em 2012 naquela região da cidade de São Paulo não pode ser negligenciado, uma vez que, de fato, as obras para a Copa do Mundo de 2014 - dentre elas a construção do estádio 'Itaquerão' - estavam em ritmo acelerado.
84. Dessa forma, considerando que as tabelas oficiais não apresentam referências de preço para o serviço e que a formação do preço do orçamento da licitação foi embasada em pesquisa de mercado, acolhe-se os argumentos apresentados, de modo que será excluído o indicativo de sobrepreço de R$ 4.460.798,86 inicialmente apontado para o item.
I.5. Remoção de terra além do primeiro quilômetro
Manifestação:
85. A Caixa relata que a orientação contida em seu manual normativo (AE099v009) é de que:
3.3.10.4.1.3 O SICRO é recomendado para obras rodoviárias enquanto que, para serviços e obras de pavimentação urbana deve-se utilizar o SINAPI, cujas referências são específicas para serviços realizados neste ambiente, pois a produtividade aferida dos serviços e os custos dos equipamentos apropriam as ineficiências típicas devidas às interferências de serviços presentes nas cidades, tais como: transporte público/privado, redes de água, esgoto, gás, telecomunicações, drenagem urbana e proximidade de habitações.
86. Dessa forma aduz que, como não havia composição para esse serviço no Sinapi, e as do Sicro se mostraram não aderentes (especialmente em razão das interferências urbanas existentes e da reduzida velocidade dos caminhões, situações que impactam na produtividade das equipes) , utilizou-se preço obtido da tabela Siurb (04-60-00) , em conformidade com o previsto no Decreto 7.983/2013 (art. 6º) , pois considera que a citada composição teria se mostrado mais aderente ao caso concreto.
87. O consórcio contratado alega que a velocidade média dos caminhões, de 40 km/h, constante da composição paradigma utilizada pela SeinfraUrbana (Sicro '1 A 00 002 07') , desconsideraria o adensamento populacional da região e a consequente redução da velocidade média dos caminhões, que estaria limitada a 30 km/h (33% inferior à velocidade da composição paradigma) , conforme demonstrado no quadro a seguir, elaborado com base no acompanhamento de caminhões e nos tíquetes de balança do bota-fora utilizado (peça 142, p. 34-37) :
[Figura consta no original, peça 148, p. 14]
88. Defende que, em razão da redução na velocidade acima demonstrada, seria inadequado comparar os serviços em questão com obras rodoviárias (produtividade de 140,63 m³xkm/h, peça 142, p. 38) , sendo a produtividade da tabela Siurb (produtividade de 105 m³xkm/h, peça 142, p. 39) mais condizente com as obras urbanas em análise.
89. Na mesma linha, a Siurb também afirma que a execução das obras em ambiente urbano não permite considerar uma velocidade média de 40 km/h para caminhões. Fundamenta seu argumento em extrato da 'Pesquisa de Monitoração da Fluidez - Desempenho do Sistema Viário Principal - Volume e Velocidade' da Companhia de Engenharia de Tráfego da Cidade de São Paulo, de onde consta que a velocidade média do tráfego geral varia de 16,8 a 25,9 km/h.
[Figura consta no original, peça 148, p. 15]
Análise:
90. Conforme já relatado no item I.3, entende-se que argumento sobre a inviabilidade da utilização do Sicro no presente caso não deve prosperar, uma vez que a metodologia permite o ajuste da produtividade do serviço a partir da velocidade do caminhão considerada.
91. Sobre a indicação de que a velocidade média seria de 16,8 a 25,9 km/h (estudo da CET) , conforme já discutido no âmbito do TC Processo 019.151/2015-2 (corredor radial leste, trecho 1) , trata-se de média geral em horário de pico da cidade de São Paulo, o que não é representativo das condições reais do local da obra.
92. Considerando a localização do aterro constante da peça 62, dentre as principais vias utilizadas no trajeto tem-se a Avenida Jacu-Pêssego, cujas velocidades médias aferidas em 2012 pela Companhia de Engenharia de Tráfego (CET) , são:
	Rota 33G
Av. Jacu-Pêssego
	Manhã
 (vel. média geral, em km/h) 
	Tarde
 (vel. média geral, em km/h) 

	Sentido: Ayrton Senna - Ragueb Chohfi
	33,5
	24,9

	Sentido: Ragueb Chohfi - Ayrton Senna
	32,8
	32,8

Fonte: 'Desempenho do Sistema Viário Principal Volume e Velocidade - 2012', página 194, disponível em: http://www.cetsp.com.br/media/228058/2012%20%20volumes%20e%20velocidades.pdf (consulta em 11/3/2013) 
93. Assim, levando-se em conta as informações apresentadas - e de modo semelhante ao que foi realizado na análise do trecho 1 do corredor radial leste, de que trata o TC Processo 019.151/2015-2 - entende-se que a produtividade do serviço pode ser recalculada para esse item, considerando uma velocidade média de 30 km/h, o que resulta numa redução da produtividade de 140,63 para 105,47 m³xkm.
94. Feitas as adaptações (peça 146) , o preço unitário paradigma do serviço passou de R$ 0,98/m³xkm para R$ 1,37/m³xkm, e o indicativo de sobrepreço de R$ 7.026.281,86 para um subpreço de R$ 382.607,78.
I.6. Fornecimento e montagem de estrutura metálica para terminais rodoviários em perfil tubular/estr. espacial em aço
Manifestação:
95. A Caixa, a Siurb e o consórcio contratado alegam que o serviço paradigma adotado pela SeinfraUrbana (Sinapi 73790/1) refere-se ao 'perfil I 12 x 5 ¼', que contempla apenas fornecimento do material, solda, serralheiro e servente.
96. Assim, a composição não seria equiparável ao serviço previsto no contrato, uma vez que este abrange perfis tubulares, perfis W, tirantes, chapas, barras, chumbadores e demais acessórios, inclusive pintura das peças, além das atividades de transporte até a obra, deslocamento horizontal, içamento e montagem.
97. O consórcio relata, ademais, que a ausência de correspondência desse serviço no Sinapi foi apontada no próprio relatório de auditoria:
No Sinapi, existem outros serviços de estrutura, por exemplo serviço Sinapi 73970/1 - Estrutura metálica em aço estrutural perfil I 12 x 5 1/4, ao custo de R$ 7,38/kg, o que indica uma significativa discrepância no valor. Contudo, não se considera adequada a sua utilização por conta da diferença dos perfis metálicos considerados. Vale ressaltar a relevância material do item sobre valor global da obra, representando 5,63% deste. Sendo assim, em vez de considerar essa composição paradigma como referência, considera-se necessário que o gestor justifique o preço contratado, apresentando as diversas composições adquiridas, bem como melhor detalhando as especificações técnicas das peças da estrutura, de modo a comprovar a razoabilidade do valor constante no contrato. (peça 94, p. 21) .
98. Defende que a composição constante do edital consideraria a execução de acordo com as especificações do projeto (DE-050.67/EM3/005 Rev.B) :
[Figura consta no original, peça 148, p. 16]
99. Assim, alega que o preço unitário do item SPT-034 do edital contempla custos além daqueles constantes do Sinapi, adotado como paradigma, o que novamente evidenciaria, segundo a contratada, a ausência de correspondente nas tabelas oficiais e a regularidade da cotação de preços realizada pela PMSP à época da contratação.
100. Aponta, ainda, que o preço contratual utilizado pela SeinfraUrbana em seus cálculos, de R$ 27,28/kg, estaria equivocado, pois o valor correto seria de R$ 27,18/kg.
101. Por seu turno, a Caixa relata que a PMSP apresentou cotações para o serviço, conforme previsão contida em seu manual normativo (item 3.3.10.4.2.5 do AE099v009) e no Decreto 7.983/2013 (art. 6º) , sendo o preço contratual inferior à mediana das cotações apresentadas.
[Figura consta no original, peça 148, p. 16]
Análise:
102. Inicialmente, constata-se que o relatório de auditoria não atribuiu nem contabilizou sobrepreço para o item, apenas exemplificou serviço relativo à estrutura metálica constante do Sinapi, relatando, inclusive, a sua incompatibilidade com o caso concreto, e indicou a necessidade de o preço do serviço ser justificado e mais bem detalhado.
103. Considerando as especificações apresentadas para o serviço, foi montada composição de custos a partir da tabela da FDE-SP (Fundação para o Desenvolvimento da Educação) , que contém itens de 'fornecimento de estrutura metálica' e 'montagem de estrutura metálica', para a data-base de julho/2013.
104. Foram incluídos valores para jateamento e pintura de estruturas metálicas, obtidos da tabela da Seinfra/CE, com data-base de dezembro/2013, sendo os coeficientes de utilização (m²/kg) retirados de projetos-padrão das estruturas metálicas de terminais aeroportuários, conforme indicado na CPU.
105. Além disso, foi considerado 'guindaste' para auxílio na montagem da estrutura, assim como estimativa para o custo do transporte.
106. A composição encontra-se na peça 146, sendo que o preço unitário paradigma do serviço, anteriormente não computado, passou a ser considerado no valor de R$ 25,71/kg, implicando no indicativo de sobrepreço no valor de R$ 1.388.847,99.
I.7. Fundação de rachão
Manifestação:
107. O consórcio contratado alega que a SeinfraUrbana construiu paradigma com base em serviço de nomenclatura semelhante, mas de características diversas (fornecimento e lançamento de pedra de mão) , e que as adaptações feitas teriam resultado em uma composição híbrida, distante da realidade das obras.
108. Alega que a adoção de pedreira a 10,1 km do canteiro (Pedreira Lageado) seria injustificada, uma vez que não há exigência no edital ou no contrato de se considerar essa distância para a localização da pedreira, e que esse procedimento impactou no cálculo da composição do serviço.
109. Além disso, considera equivocada a premissa do fornecimento na modalidade 'posto pedreira', com custos de transporte pagos pela contratada, defendendo que a prática na capital paulista é a modalidade 'posto obra', com custos de frete incluído no valor contratado, razão pela qual não seria possível a utilização do paradigma adotado.
110. Acrescenta que a composição novamente teria desconsiderado as restrições do trânsito urbano dos caminhões, com velocidade média de 30 km/h, ao empregar premissa que considera velocidade média de 40 km/h.
111. Defende, também, que teria sido negligenciado, no cálculo da SeinfraUrbana, o empolamento do material, uma vez que, de acordo com a evidência 63 (p. 62/63) o metro cúbico de rachão transportado não seria suficiente para a execução do mesmo metro cúbico de fundação de rachão, tendo em vista a compactação realizada. A mais, aponta que a utilização de coeficiente de compactação igual a 1,1 seria inadequado, uma vez que, de acordo com a CPU 05-20-00 da tabela Infra/Siurb, o índice de compactação é igual a 1,3, tornando subdimensionada a composição paradigma utilizada.
112. A Caixa relata ter acolhido preço adotado pelo tomador, oriundo da tabela Siurb (05-20-00) , composição que considera um menor consumo de 'servente' ante a utilização de 'pá carregadeira' e de 'trator de esteiras', que não estão presentes na composição paradigma (Sinapi) . Alega que o serviço contratual seria mais aderente à realidade da obra, estando de acordo com o previsto no Decreto 7.983/2013 (art. 6º) .
Análise:
113. Inicialmente, sobre a questão da origem do agregado ('posto obra' ou 'posto pedreira') , entende-se que o fato de ser 'prática na capital paulista' a entrega do material (rachão) em canteiro pelo fornecedor não afasta, de imediato, a necessária avaliação acerca da viabilidade do material ser entregue 'posto pedreira', com o transporte do insumo custeado pela contratada, tendo em vista que tal medida poderia conduzir a um custo total inferior ao do fornecimento 'posto obra'.
114. Considerando o custo do insumo no Sinapi igual a R$ 40,10/m³ (I 4730) sem frete, e o custo contratual de R$ 68,04/m³, com frete, constata-se uma diferença de R$ 27,94/m³ que seria alusiva ao transporte do material.
115. Para estimativa do custo do transporte, a equipe de auditoria adotou a DMT de 10,1 km na CPU paradigma, por entender que seria a pedreira mais próxima da obra. Verifica-se que a escolha da pedreira mais próxima pode resultar em custo subestimado, uma vez que não há indicações de que o preço do insumo por ela praticado seja representativo do custo de referência constante do Sinapi.
116. Identifica-se, a partir de consulta realizada na internet, a existência de diversas pedreiras em raio médio de 30 km da obra, a exemplo da Pedreira Basalto (Av. Cel. Sezefredo Fagundes, Jardim das Pedras, São Paulo - SP) , Pedreira Paupedra (Estrada Nazareth Paulista, Km 36 s/n - Capelinha, Guarulhos - SP) , Pedreira São Bento (Estr. Taboão do Parateí, Mogi das Cruzes - SP) , Pedreira GMIC Arujá (Estr. Pedreira GMIC, Arujá - SP) , Pedreira Itapeti (Estrada do Itapeti, Km 11, Itapeti, Mogi das Cruzes - SP) , além da Pedreira Lajeado (Estr. Iguatemi, 5700 - Guaianases, São Paulo - SP) , citada pela equipe de auditoria. Por essa razão, na análise do caso concreto, entende-se que a utilização de DMT igual a 30 km seria mais adequada para a estimativa do custo médio de transporte da pedra rachão, guardando, ademais, desejável grau de conservadorismo na análise.
117. Considerando o custo do transporte a partir da CPU '1 A 00 002 91 - transp. comercial c/ basc. 10m³ rod. pav.', adaptada à velocidade média dos caminhões em 30 km/h, chega-se a um custo unitário de R$ 0,61/t.km (ou R$ 0,915/m³.km) . Com a aplicação da DMT de 30 km, o transporte de material custaria R$ 27,45/m³ que, somado ao valor do insumo (de R$ 40,10/m³) , totaliza R$ 67,55/m³, praticamente igualando o custo contratual do material 'posto obra' (de R$ 68,04/m³) .
118. Registra-se que, no Sicro, o insumo 'M710 - pedra de mão' possui o valor de R$ 78,73/m³, o que também indica a inexistência de sobrepreço nesse insumo.
119. Acolhe-se o argumento acerca da inadequação da CPU utilizada, uma vez que, embora tenham sido incluídos equipamentos mecânicos para a execução do serviço, não foi possível identificar a origem dos coeficientes utilizados.
120. Como a maior parte do quantitativo do serviço servirá de suporte para a pavimentação do corredor de ônibus, serviço que abrange espalhamento e compactação mecânica de camadas de pedra, entende-se possível utilizar como base a CPU Sicro '2 S 01 512 02', referente à construção e compactação de aterro em rocha, serviço que difere apenas em relação às características do material (o rachão possui dimensões menores e mais regulares, enquanto que o serviço do Sicro geralmente se refere a material proveniente de desmonte de rocha local, sem dimensões definidas) .
121. Ajusta-se, na referida composição, a produtividade da equipe, substituindo o fator original, de 0,83, pelo fator de eficiência igual a 0,75, devido às possíveis interferências existentes nos trechos executados. Considera-se, ainda, para os fatores de carga e de conversão, coeficientes médios entre materiais de 1ª e 2ª categorias. Com relação à compactação do material, foi adotado o valor constante da composição do Sicro, de 1,5, superior ao adotado na composição da Siurb (de 1,3) .
122. Feitas as adaptações (peça 146) , o preço unitário paradigma do serviço passou de R$ 116,56/m³ para R$ 139,64/m³, e o indicativo de sobrepreço reduzido de R$ 2.948.054,71 para R$ 978.243,37.
I.8. Pavimento rígido de concreto usinado Fctm, k=4,5MPa, fator a/c ¿ 45 e teor de argamassa de 49 a 52%, Fck = 30 MPa, com régua vibratória
Manifestação:
123. A Siurb relata que a composição paradigma sofreu inúmeras alterações, o que dificultou a sua comparação com a composição contratual. Afirma, ainda, que a composição paradigma não reflete a realidade e não serve de base de comparação, tendo em vista que prevê concreto 'virado no local da obra', portanto, inviável, sem a mesma especificidade e com valor (R$ 197,51/m³) severamente inferior ao apresentado na composição SPT046 (de R$ 404,71/m³) .
124. Ademais, alega que o novo Sicro não existia à época da elaboração do orçamento, 'tendo sido lançada mão do artifício da cotação e composição dos custos, justificados e aprovados pela Caixa', conforme preconizado no Decreto 7.983/2013.
125. O consórcio contratado argumenta que a composição paradigma utilizada (Sicro '2 S 02 606 50 - Concr. De cimento portl. com forma deslizante ac/bc') teria sido concebida para a execução de concreto deslizante, serviço significativamente diferente do caso analisado, não garantindo a equivalência técnica e de custos, além de desconsiderar itens necessários para a execução do serviço como, por exemplo, o uso de vibrador de imersão e lona plástica, afetando o preço final.
126. Alega, ainda, que a composição utilizada teria sido adaptada a partir de outra composição (Sicro '1 A 01 657 00' - Usinagem p/ com. cim. portland e/ equip. peq. por.') , que igualmente passou por diversas adaptações (peça 142, p. 44-47) .
127. Em relação ao concreto, relata que a SeinfraUrbana utilizou composição que prevê utilização de betoneira de 750 litros, mesmo reconhecendo que o serviço 'não condiz com o fornecimento de concreto para a cidade de São Paulo, que tende a ser comercializado já usinado'. O consórcio alega que tal consideração inviabilizaria a execução das obras, além de contrariar o próprio edital.
128. A Caixa relata que acolheu preço proposto pelo tomador, oriundo de insumos do Sinapi e da tabela da Siurb, além de três cotações de mercado para o fornecimento do concreto, insumo que, na época, não tinha correspondente nas tabelas oficiais.
[Figura consta no original, peça 148, p. 19]
129. Defende que o valor contratual para o fornecimento de concreto é inferior às cotações apresentadas.
130. Acrescenta, por fim, que a utilização de paradigma retirado do novo Sicro seria indevida, uma vez que o sistema foi lançado em janeiro/2017, ou seja, após a publicação do edital, ocorrida em março/2013.
Análise:
131. Entende-se que os argumentos acerca da inadequação da composição utilizada como paradigma podem ser parcialmente acolhidos, uma vez que a composição original do serviço se referia a método executivo de pavimentação com 'acabadora de concreto com forma deslizante' (peça 92, p.20) , e a adaptação realizada pela equipe de auditoria, conforme alegado pelas partes, desconsiderou alguns serviços necessários à execução da pavimentação com 'régua vibratória' (método previsto na composição contratual, conforme serviço SPT 046, constante da peça 60, p. 16, serviço) .
132. Constata-se que o Sicro2 possui serviço com esse método executivo, tanto para construção rodoviária, quanto para restauração rodoviária. Considerando as características das obras em questão, será considerada como base para a formação do preço paradigma a CPU para obras de restauração, '5 S 02 607 00', com as adaptações necessárias às características das obras.
133. Com relação à origem do concreto, os argumentos apresentados podem ser acolhidos, uma vez que a CPU paradigma previu a produção de concreto no canteiro. Na presente análise, será considerado o fornecimento comercial de concreto usinado.
134. Já no que tange ao concreto especificado para a execução do pavimento (concreto Fctm, k= 4,5 MPa, fator a/c <=0,45 e teor de argamassa de 49 a 52%, Fck = 30 MPa) , entende-se que o fato de ter sido especificada a sua resistência característica à tração na flexão (Fctm, k = 4,5 Mpa) , não inviabiliza, necessariamente, a adoção de preço paradigma relativa ao concreto com Fck = 30 MPa obtido das tabelas referenciais.
135. De acordo com o Manual de Pavimentos Rígidos do DNIT (Publ. IPR-714, 2ª edição, 2005) :
3 Estudos dos concretos
3.1 Introdução
O concreto empregado na execução de pavimentos rígidos deve apresentar a resistência característica à tração na flexão definida no projeto, que geralmente é da ordem de 4,5 MPa ou, como no caso dos pavimentos estruturalmente armados, uma resistência característica à compressão axial, que geralmente é de 30 MPa.
O concreto do pavimento deverá também apresentar uma baixa variação volumétrica, uma trabalhabilidade compatível com o equipamento a ser empregado no espalhamento, adensamento e acabamento do concreto e para garantir uma maior durabilidade, um consumo de cimento igual ou acima de 320 kg/m³ de concreto.
Para que sejam atendidas estas condições, é necessário que seja realizado um cuidadoso estudo do traço do concreto, que considere o tipo de cimento e a eficiência do cimento, conteúdo de água, temperatura do concreto e dos materiais, tipos de aditivos e métodos de cura, devendo finalmente ser verificadas as propriedades do concreto, tanto no estado fresco como no endurecido. (Grifos acrescidos) .
136. Assim, um concreto com Fck de 30 MPa, com consumo de cimento igual ou superior a 320 kg/m³, a depender das características dos materiais e do estudo do traço, pode atender às demais características técnicas para a sua aplicação em um pavimento de concreto sem que isso necessariamente importe na elevação do seu preço final.
137. Há de se ressaltar que a necessidade de realização de estudo para a definição do traço do concreto adequado às características da obra, assim como eventual inclusão de aditivo químico na sua composição, é prática comum em obras com estruturas de concreto. Dessa forma, entende-se que as cotações de preço realizadas para o fornecimento de concreto usinado já consideram certas variabilidades existentes nesse tipo de produto.
138. Tanto é que somente em 2017, com o novo Sicro, o concreto especificado pela sua resistência à tração veio a figurar em uma tabela de preço referencial.
139. Apenas para fins de comparação, tem-se que o insumo 'M0614 - concreto usinado fctmk=4,5MPa' apresentava o valor de R$ 296,00/m³ (novo Sicro, SP/julho/2017) . Para essa mesma localidade e data, o Sinapi apresentava os seguinte valores para o fornecimento de concreto usinado bombeável:
[Figura consta no original, peça 148, p. 20]
140. Os três insumos acima se referem ao concreto de 30 MPa, com variação do 'slump', o que indica variação na relação água/cimento e/ou no consumo de aditivo químico e/ou no traço. No entanto, dois dos três insumos comerciais cotados pelo Sinapi possuem valor superior ao do insumo 'M0614 - Concreto usinado fctmk = 4,5 MPa' cotado pelo Sicro para a mesma localidade (SP) e data (julho/2017) , razão pela qual entende-se que a utilização de preços do Sinapi para concreto usinado 'comum' de 30 MPa não seria desarrazoada.
141. Não obstante, avaliando-se a questão de maneira conservadora, entende-se que há também outro comparativo que pode ser realizado: o de consumo de materiais.
142. A mesma tabela do novo Sicro (SP/julho/2017) apresenta o serviço '1107871, concreto fctm, k=4,5MPa - confecção em central dosadora de 30 m³/h - areia e brita comerciais', de onde se extraem os seguintes consumos unitários: cimento: 425,83815 kg; areia: 0,58068 m³; brita1: 0,68813 m³; e, aditivo plastificante plastiment: 1,70335 kg.
143. Pois bem, existe outra composição do Sicro com os mesmos consumos unitários de material: trata-se do serviço '1116265, concreto para bombeamento fck = 35 MPa - confecção em central dosadora de 40 m³/h - areia e brita comerciais'. Ou seja, tais composições indicam que o traço utilizado para a confecção de um concreto com Fck de 35 MPa seria o mesmo para a confecção de um concreto com Fctm, k de 4,5 Mpa.
144. Dessa forma, entende-se que o custo paradigma obtido do Sinapi para o fornecimento de concreto usinado bombeado com Fck de 35 MPa representa, com considerável grau de conservadorismo, as condições técnicas do serviço em questão, razão pela qual, para fornecimento de concreto, será adotado o insumo Sinapi 11145, ao custo de R$ 331,43/m³.
145. Foi excluído da CPU paradigma (5 S 02 607 00) o serviço de usinagem de concreto, bem como o caminhão betoneira, uma vez que o fornecimento se dará na modalidade 'posto obra'. Além disso, foram incluídos os custos com formas e carpintaria, a partir de composição paradigma do Sicro; e foram retiradas as armaduras da composição paradigma, pois constam em serviços específicos da planilha.
146. Feitas as adaptações (peça 146) , o preço unitário paradigma do serviço passou de R$ 440,76/m³ para R$ 480,50/m³, e o indicativo de sobrepreço do item reduzido de R$ 5.011.391,31 para R$ 4.335.283,24.
I.9. Fornecimento e aplicação de aço CA-50 - 'diâmetro maior ou igual a ½' (12,5 mm) 
Manifestação:
147. A Caixa, a Siurb e o consórcio contratado alegam, de maneira semelhante, que o serviço paradigma Sinapi 74254/1 não pode ser utilizado como base comparativa ao serviço Siurb/SP 08-21-00, uma vez que 'não considera toda a faixa de diâmetro de aço disponível no mercado e de utilização exigida no edital' (exclui bitolas de 12,5 e 32 mm) e a variação de preços existente entre esses diâmetros, conforme ilustrado no quadro a seguir.
[Figura consta no original, peça 148, p. 21]
148. O consórcio acrescenta que:
O custo por kg de aço diminui conforme maior o diâmetro do aço, uma vez que as barras se tornam mais pesadas por metro e a produtividade por kg passa a ser maior. Assim, quando comparado o preço da Tabela de Custos INFRA 08-21-00 com o paradigma sem considerar a média das barras de diâmetro ½' ou 12,5mm, que elevariam o custo unitário médio, perde-se o referencial para a comparação de preços.
149. Sobre os 5% de perdas, considerados na composição paradigma, o consórcio argumenta que 'o usual de mercado e em projetos é de 10%, devido aos cortes de barras, a utilização de espaçadores e amarrações de armaduras'. Já a Siurb relata que as tabelas do próprio Sinapi (assim como as da Siurb) consideram 10% de perdas, não havendo motivos para a redução efetuada.
150. A Caixa entende que a tabela Siurb seria mais adequada à realidade das obras em questão e, portanto, os preços dela obtidos estariam de acordo com o art. 6º do Decreto 7.983/2013.
Análise:
151. Entende-se não ser verdadeiro o argumento apresentado pela Siurb e pela Caixa de que a composição 08-21-00 Infra/Siurb abrange a faixa de diâmetros entre 12,5 mm e 32 mm. Tanto a tabela de preços Infra/Siurb quanto a própria CPU apresentada na proposta do consórcio vencedor (peça 58, p. 21) consideram na composição apenas o diâmetro intermediário, de 16 mm, como sendo representativo da faixa:
[Figura consta no original, peça 148, p. 22]
152. Da mesma forma, ao contrário do informado, o serviço Sinapi 74254/1 não abrange as faixas de diâmetro de 16 mm a 25 mm, mas somente o diâmetro intermediário, de 20 mm, também como sendo representativo da faixa.
153. Em que pese a medida sugerida pouco influir no preço final do serviço, pois a variação do preço unitário é muito pequena entre os citados diâmetros, entende-se que não há empecilho para o seu acolhimento. Assim, na presente análise, será montada composição que considere parcelas iguais de todos os diâmetros iguais ou superiores a 12,5 mm (a exceção do de maior diâmetro, 32 mm, em razão da ausência de referência de preços no Sinapi) .
154. Sobre o argumento das perdas, verifica-se que, na data base do orçamento (maio/2013) o Sinapi possuía composições para fornecimento, dobra e colocação de armaduras que consideravam tanto 5% de perdas (a exemplo do serviço 10249/1) quanto 10% de perdas (a exemplo do serviço 74254/1) . Como a aferição dos serviços de 'corte e dobra de aço ca-50' realizada pela Caixa no ano de 2015 (Sinapi: Cadernos Técnicos de Composições para Armação de Estruturas de Concreto Armado, Lote 1, Versão 007, vigência 12/2015) indicou uma perda de aço ainda maior (de 11%) , entende-se que o argumento apresentado pode ser acolhido.
155. Feitas as adaptações (peça 146) , o preço unitário paradigma do serviço passou de R$ 5,91/kg para R$ 6,47/kg, e o indicativo de sobrepreço foi reduzido de R$ 1.620.711,35 para R$ 724.708,37.
I.10. Escavação mecânica, carga e remoção de terra até a distância média de 1,0 km
Manifestação:
156. O consórcio contratado alega que a composição paradigma utilizada (Sinapi 72824, produtividade de 192,31 m³/h) possui produtividade 'altamente arrojada' em relação à composição do edital (Infra/Siurb 04-11-00, produtividade de 17,86 m³/h) .
157. A título ilustrativo, calcula que a produtividade considerada para a escavadeira hidráulica sobre esteira (0,0052 hora/m³ ou 192,31 m³/h) possibilitaria carregar 32 caminhões basculantes de 6 m³ por hora, ou seja, um caminhão a cada 52 segundos, sem contar o tempo de escavação, que também faz parte do serviço.
158. A Siurb também contesta a elevada produtividade considerada na composição paradigma utilizada pela SeinfraUrbana e, assim como o consórcio, defende que tal produtividade é inalcançável nas obras em comento, em virtude de restrições físicas ou de movimentação e interferências diversas.
159. Por fim, a Caixa e o consórcio contratado contestam, ainda, a consideração de caminhão basculante com capacidade de apenas 6 m³ na composição paradigma, entendendo que obras desse porte utilizam caminhões com capacidade maior, de 10 m³.
Análise:
160. Registra-se, inicialmente, a existência de erro no cálculo apresentado pelo consórcio contratado, indicando que a produtividade da CPU adotada como paradigma (Sinapi 72824) significaria o carregamento de um caminhão a cada 52 segundos. No cálculo proposto, o carregamento de cada caminhão seria realizado a cada 112 segundos.
161. Contudo, a linha de argumentação é plausível, pois a produtividade considerada na composição é maior do que as outras composições semelhantes do próprio Sinapi.
162. Toma-se como exemplo o serviço '83338 - escavação mecânica a céu aberto em material de 1ª categoria, com escavadeira hidráulica', que é executado com equipamento de mesma capacidade (0,80 m³) , e considera o consumo horário produtivo igual a 0,0134, ou seja, uma produtividade de 74,63 m³/h, menos da metade da CPU adotada como paradigma.
163. A produtividade desse equipamento calculado a partir das variáveis e sistemáticas empregadas pelo Sicro também conduz ao entendimento da superestimativa da produtividade, conforme segue:
P=60.b.g.h.i/s
164. Na fórmula acima temos que 'b' é igual a 0,80 m³ (capacidade da escavadeira hidráulica) , 'g' é igual a 0,90 (fator de carga para material de 1ª categoria) , 'h' é igual a 0,77 (fator de conversão para material de 1ª categoria) , 'i' é igual a 0,83 (fator de eficiência para situações normais de execução) e 's' é igual a 0,27 min (tempo de ciclo do equipamento, obtido de catálogo) , chega-se a uma produção horária de 102 m³/h, produtividade bastante inferior à utilizada no serviço Sinapi 72824.
165. Considerando as características do serviço, entende-se que a CPU '5 S 01 100 13' do Sicro é compatível com os serviços contratuais, por já prever fator de eficiência reduzido, que considera eventuais interferências na execução, e também considerar caminhões basculantes de maior porte. A produtividade dessa composição é praticamente a mesma da considerada pelo serviço adotado anteriormente como paradigma (194 m³/h) , contudo, trata-se de equipamento de maior porte (carregadeira de pneus de 3,3 m³) , razão pela qual esse serviço será adotado como paradigma.
166. Assim, o preço unitário paradigma do serviço passou de R$ 5,62/m³ para R$ 9,23/m³, e o indicativo de sobrepreço reduzido de R$ 3.314.110,72 para R$ 2.077.673,85.
I.11. Piso cimentício vibro-prensado a 240 t - alta resistência - antiderrapante (lavaggio) - selado
Manifestação:
167. A Siurb e o consórcio contratado alegam que o serviço paradigma utilizado pela SeinfraUrbana (Sinapi 72137, 'piso industrial de alta resistência, espessura 12mm, incluso juntas de dilatação plásticas e polimento mecanizado') é diferente do piso cimentício vibro-prensado, por possuir especificações técnicas diferentes daquelas definidas no edital e no projeto básico (serviço constante da tabela de custos Edif/Siurb 13-02-97) , sendo assim, não pode ser usado como base de comparação de preço.
168. Argumentam que o serviço paradigma (piso industrial) é moldado in loco, de maneira contínua, ao longo de grandes superfícies, por meio do lançamento, espalhamento e acabamento do concreto, método executivo que lhe permite grande produtividade. Já o piso cimentício (lavaggio) é composto de placas pré-moldadas, que devem ser assentadas com argamassa, uma a uma, conforme previsto nos critérios de medição do contrato, possuindo, assim, menor produtividade de execução, o que impacta no custo do serviço.
169. Relatam que há também diferenças em relação aos materiais empregados, nas especificações técnicas e padrões de qualidade de fabricação, o que também influi em diferenças nos custos.
170. A Siurb aponta, ainda, diferenças na espessura, sendo que a composição constante da tabela Edif/Siurb considera a espessura do piso entre 2 a 3cm, ou seja, 2,5 vezes maior do que a considerada na composição paradigma (Sinapi) .
171. A Caixa, por sua vez, alega que a composição paradigma é quantificada em metros quadrados, enquanto o serviço contratual é quantificado em metros cúbicos. Defende que a conversão em volume - prática que não considera adequada - resultaria em um custo unitário paradigma superior ao adotado no orçamento.
172. Ademais, manifesta-se no sentido de que não é possível a comparação dos dois serviços, em razão da incompatibilidade das especificações técnicas.
Análise:
173. Os argumentos apresentados podem ser acolhidos, tendo em vista que o serviço utilizado como paradigma (piso moldado in loco) não é aplicável ao serviço contratual (piso pré-fabricado, vibro-prensado e assentado com argamassa) , tendo ocorrido equívoco no estabelecimento do serviço referencial.
174. Como não foram localizadas referências para a definição do seu preço paradigma, o sobrepreço de R$ 2.127.580,10 anteriormente apontado para o item foi suprimido na presente análise.
I.12. Carga e remoção de terra até a distância média de 1,0 km
Manifestação:
175. A Caixa argumenta que o serviço adotado como paradigma (Sinapi 26290/1) não consta do 'banco referencial' do Sinapi na data-base do orçamento, e que o manual normativo AE099v009 (item 3.3.10.4.1.1) define que 'a utilização do Sinapi significa adotar exclusivamente os custos unitários do banco referencial de composições de custos'.
176. A Siurb e o consórcio contratado alegam que o serviço paradigma utilizado pela SeinfraUrbana (Sinapi 26290/1, produtividade de 333,33 m³/h) apresenta 'alto nível de produtividade para as características das obras em análise' se comparada com o serviço contratado (tabela de custos Infra/Siurb 04-15-00, produtividade de 55 m³/h) .
177. Argumentam que a 'pá carregadeira sobre pneus' constante da composição paradigma (evidência 63) é indicada com produtividade de 0,003 h/m³ (333,33 m³/h) , o que equivale ao carregamento de 67 caminhões basculantes de 5 m³ por hora, ou 1 caminhão a cada 54 segundos. Possuindo uma capacidade nominal de 1,9 m³, teriam que ser realizadas 175 cargas/descargas por hora, ou 2,92 ciclos por minuto, produtividade que considera ser inatingível no contexto das obras executadas, conforme já relatado.
178. Dessa forma, consideram que o serviço Infra/Siurb 04-15-00 seria mais aderente à realidade das obras em questão, e que sua utilização encontra respaldo no Decreto 7.983/2013.
179. Por fim, o consórcio contratado assevera que o serviço paradigma considerou caminhões basculantes de 5 m³, ao passo que o usual em obras desse porte seria a utilização de caminhões de 10 m³.
Análise:
180. A alegação da Caixa referente à adoção exclusiva de preços do 'banco referencial' do Sinapi carece de fundamentação legal, uma vez que o artigo 125 da Lei 12.465/2011 (LDO 2012) não traz nenhuma restrição sobre a impossibilidade de utilização dos bancos nacional e regionais do Sinapi. Tampouco o Decreto 7.983/2013, posteriormente editado, o faz. Assim, considerando o princípio da hierarquia das normas, entende-se que essa argumentação não pode ser acolhida.
181. Sobre a questão da produtividade do equipamento utilizado na CPU paradigma, de modo semelhante ao procedimento adotado para o item I.10, a produção horária do equipamento foi avaliada conforme sistemática do Sicro:
P=60.b.g.h.i/s
182. Onde 'b' é igual a 1,90 m³ (capacidade da pá carregadeira sobre pneus) , 'g' é igual a 0,90 (fator de carga para material de 1ª categoria) , 'h' é igual a 0,77 (fator de conversão para material de 1ª categoria) , 'i' é igual a 0,83 (fator de eficiência para situações normais de execução) e 's' é igual a 0,50 min (tempo de ciclo do equipamento, obtido de catálogo) , chega-se a uma produção horária de 131 m³/h, produtividade bastante inferior à utilizada no serviço Sinapi 26290/1.
183. Considerando inexistir serviço semelhante no Sicro, a presente análise adaptou a composição do Sinapi à metodologia do Sicro, de modo a considerar caminhão basculante de maior porte (10 m³, conforme apontado) e o fator de eficiência de 0,75 (para considerar eventuais interferências urbanas) .
184. Feitas as adaptações (ver peça 146) , o preço unitário paradigma do serviço passou de R$ 3,38/m³ para R$ 5,24/m³, e o indicativo de sobrepreço foi reduzido de R$ 1.701.140,98 para R$ 1.046.534,37.
I.13. Base de brita graduada
Manifestação:
185. O consórcio contratado e a Siurb alegam que o serviço utilizado pela SeinfraUrbana (Sicro 2 S 02 230 00) , considera a existência de central de britagem própria, instalada em canteiro, para a produção da brita graduada explorada em jazida, o que seria inviável no caso em questão em razão de pouca ou nenhuma disponibilidade de áreas para a instalação de central de britagem.
186. Argumentam que, na verdade, o fornecimento seria feito na modalidade 'posto obra', ou seja, material produzido e entregue na obra por fornecedores contratados, com preço variando de acordo com o mercado. Esse argumento foi acolhido pela Caixa, que também entende haver 'divergência de metodologia de formação de custo dos insumos em relação à prática de mercado'.
187. Além disso, afirmam que a composição paradigma considera que o fornecimento de um metro cúbico de brita graduada seria suficiente para executar um metro cúbico do serviço, desconsiderando, assim, a existência de perdas, empolamento, adensamento e compactação (convencionada em 25%) , defendendo que o serviço constante da tabela de custos Infra/Siurb 05-48-00 contempla tais especificidades e são condizentes com o serviço.
Análise:
188. A análise desse item é semelhante à do item I.7. Assim, acolhe-se o argumento sobre as dificuldades de instalação de central de britagem, e passa-se a adotar preço do insumo 'posto pedreira' da brita graduada, acrescida do frete.
189. Será utilizada composição de serviço relativa à restauração rodoviária '5 S 02 230 00', que já prevê redução do fator de eficiência de 0,83 para 0,77, considerando, assim, as interferências urbanas no serviço. Da mesma forma, foi adotada velocidade de 30 km/h dos caminhões, para considerar a interferência do trânsito da cidade de São Paulo.
190. Feitas as adaptações (peça 146) , o preço unitário paradigma do serviço passou de R$ 61,90/m³ para R$ 132,01/m³, e o indicativo de sobrepreço reduzido de R$ 1.601.125,96 para R$ 189.990,95.
I.14. Duplicidade dos serviços de assessoria técnica da obra, administração local e de elaboração de projetos executivos
Manifestação:
191. A Siurb e o consórcio contratado relatam que não há duplicidade nesses itens, uma vez que se referem a frentes de trabalho distintas.
192. Alegam que a 'administração local', compreende a 'gestão do empreendimento', relacionados aos serviços de 'controle de produção das frentes de serviço', 'controle tecnológico da obra' e 'serviços gerais de apoio', conforme previsto no Manual de Custos de Infraestrutura de Transportes do DNIT (volume 08) .
193. Argumenta que tais atividades são realizadas por profissionais com qualificação técnica e administrativa (como engenheiro supervisor, engenheiros setoriais, gestores administrativos, equipes de medicina e segurança no trabalho etc.) os quais permanecem no campo durante toda a execução das obras, independentemente do avanço físico do empreendimento.
194. Além disso, a Siurb lembra ainda que a administração local, além dos custos das equipes técnica e administrativa, abrange também custos com a depreciação de móveis, os equipamentos e utensílios utilizados no canteiro de obras, os materiais de escritório, o controle tecnológico, a vigilância e a segurança das instalações, a limpeza e a conservação do canteiro, os veículos de apoio, e os gastos com concessionárias de serviços públicos, dentre outros.
195. A Siurb e o consórcio contratado alegam que as atividades da 'assessoria técnica de obra' (ATO) se referem a serviços especializados de engenharia, executados em situações imprevisíveis ou nos casos de incompatibilidades técnicas identificadas após o início das intervenções.
196. Tais atividades se resumem a revisões pontuais no projeto executivo para adequá-lo à realidade de campo (mediante emissão de Nota Técnica) , a exemplo de possíveis detecções de interferências de redes de serviço em posição divergente de cadastro informado pelas concessionárias. Ou seja, seriam trabalhos eventuais, realizados de forma concomitante à execução das obras, que não se confundem com a elaboração dos projetos executivos em si, etapa anterior ao início da construção.
Análise:
197. Verificando a fundamentação do achado, constata-se que o indício de irregularidade decorre, resumidamente, da inclusão na planilha de item (assessoria técnica da abra - ATO) contendo profissionais (como consultores, engenheiros, projetistas etc.) , que poderiam já estar contabilizados ou previstos em outros itens da planilha, especialmente na 'administração local', uma vez que não há detalhamento desse item, conforme descrito no relatório de auditoria (peça 94) :
Duplicidade do serviço Assessoria Técnica de Obra
75. Verifica-se que os serviços constantes da rubrica Assessoria Técnica de Obra possuem indícios de duplicidade com o serviço Administração Local, o qual não possui detalhamento da composição de preços unitários, como será melhor detalhado no tópico Incompletude e inadequação do orçamento do edital.
76. Percebe-se a presença de diversos serviços profissionais que usualmente compõem a Administração Local da obra entre os itens da assim denominada Assessoria Técnica de Obra - ATO, a exemplo de consultores, engenheiros, coordenadores, entre outros profissionais.
 (...) 
Incompletude e inadequação do orçamento do edital
187. Na análise do orçamento integrante do edital de concorrência, a equipe de auditoria identificou itens incompletos e inadequados, tais como: ausência de composições detalhadas para os serviços de administração local e mobilização, instalação, manutenção e desmobilização de canteiro, que aparecem medidos em verba; e indícios de duplicidade entre os serviços de Assessoria Técnica de Obra e de Administração Local.
 (...) 
192. Na análise do orçamento, avaliou-se que os serviços componentes presentes no campo identificado como Assessoria Técnica de Obra poderiam estar em duplicidade com os serviços inerentes à Administração Local da obra, devido à presença de serviços como Coordenador Geral, Consultor, Engenheiro/Arquiteto Júnior, Engenheiro/Arquiteto Sênior, Desenhista Projetista e Desenhista Cadista, num total para o campo de R$ 2.962.687,83 na data-base de abril/2013. (Original sem grifos) .
198. A argumentação apresentada pela Siurb e pela empresa contratada dão conta que, embora sejam previstos profissionais semelhantes (como consultores, engenheiros, projetistas, etc.) , as atividades desenvolvidas pela ATO - de consultoria técnica para solução de situações imprevistas ou de incompatibilidades técnicas ocorridas durante a execução das obras - não se confundem com as atividades de elaboração de projetos - que são realizadas no início das obras.
199. Da mesma forma, afirmam que a ATO não pode ser confundida com a administração local, uma vez que esta se refere a custos com equipes de gestão (caráter administrativo) , de produção, de supervisão e controle, de segurança e medicina do trabalho, além das despesas comuns à administração da obra, como materiais de escritório, equipamentos, veículos de apoio, vigilância etc.
200. A análise dessa argumentação conduz ao entendimento de que a ATO se refere, basicamente, aos serviços de consultoria técnica para solução das diversas dificuldades executivas ocorridas durante o andamento das obras. Considerando a tipologia do empreendimento em questão, que, além de dois terminais, inclui a implantação de corredor de ônibus em área densamente povoada, entende-se que demandas desse tipo podem se fazer necessárias, e que, portanto, seus custos precisam ser devidamente remunerados.
201. Ou seja, entende-se que, a priori, os custos com o que se denominou 'assessoria técnica da obra' não podem ser afastados ou tidos como inexistentes, uma vez que, embora possam não ter essa denominação específica, despesas com consultoria são normalmente absorvidas pelas empresas contratadas na execução de objetos semelhantes.
202. Assim, considera-se mais adequado avaliar qual o impacto que tal inclusão trouxe ao custo global da obra, bem como avaliar em que medida a ausência de detalhamento da administração local não teria influenciado no apontamento do achado, conforme segue.
203. Registra-se, inicialmente, que o orçamento da licitação, assim como a proposta original do consórcio, não continha a administração local como item dos custos diretos (conforme se observa no documento '3895642 - proposta comercial inicial', processo SEI 7910.2017/0000351-4) , tampouco a administração local estava detalhada no BDI (página 45 da proposta comercial inicial) .
204. O item surgiu somente após a revisão da proposta comercial, que reduziu o BDI das 'obras civis' de 37,30% para 30,00%, e introduziu a administração local na planilha, sem o seu detalhamento (documento '3895745 - proposta comercial revisada', do mesmo processo) .
205. O processo citado pode ser acessado mediante a 'pesquisa pública' de processos eletrônicos da Prefeitura de São Paulo, disponível no link abaixo:
https://sei.prefeitura.sp.gov.br/sei/modulos/pesquisa/md_pesq_processo_pesquisar.php?acao_externa=protocolo_pesquisar&acao_origem_externa=protocolo_pesquisar&id_orgao_acesso_externo=0
206. Avaliando a situação inicial do contrato (administração local constante do BDI) , à luz do que prevê o roteiro de auditoria de obras públicas do TCU, observa-se o seguinte procedimento:
173. Ressalta-se que os quadros referenciais do Acórdão 2369/2011-TCU-Plenário não consideram as parcelas referentes aos custos com administração local, instalação de canteiro e acampamento, mobilização e desmobilização. Apesar de a jurisprudência do TCU considerar que tais custos são diretos e devem integrar a planilha orçamentária da obra, alguns órgãos/entidades auditados ainda incluem esses itens na sua taxa de BDI. Nesses casos, a equipe deve estimar os respectivos percentuais paradigma. Sugere-se adotar o procedimento acolhido no Acórdão 2029/2008-TCU-Plenário, o qual estimou o percentual de administração local do BDI baseado nos custos de alimentação, transporte, EPI e ferramentas manuais incidentes sobre a mão de obra, acrescidos do percentual de administração local adotado pelo Sicro. (Original sem grifos) .
207. Aplicando esse procedimento, tem-se que, de acordo com a Portaria DNIT 545, de 11 de junho de 2012, a taxa de administração local constante do BDI adotado pelo Sicro à época era de 2,83% sobre o preço de venda. Segundo o manual do Sicro, esse percentual se refere às despesas com a administração da obra, como salários do pessoal técnico e administrativo, aluguéis, veículos leves, vigilância, dentre outros consumos. Não considera, no entanto, alimentação e transporte de funcionários, equipamentos de proteção individual e ferramentas manuais.
208. Na metodologia do Sicro, esses custos são considerados no custo direto, incidindo sobre o valor da mão de obra calculada nas CPUs do serviços, sendo 9,60% para a alimentação, 4,79% para transporte, 1,12% para equipamentos de proteção individual e 5,0% para ferramentas manuais (estes últimos não serão considerados, pois não são aplicáveis a boa parte dos serviços) . Assim, tem-se um adicional de, no mínimo, 15,51%, que deve ser aplicado sobre o valor da mão de obra.
209. Já a participação da mão de obra sobre o custo total do orçamento varia caso a caso, sendo que diversas publicações técnicas afirmam variar entre 40 e 60%. Segundo dados do 'CUB médio Brasil', da Câmara Brasileira da Indústria da Construção (CBIC) , em maio de 2013 a participação do custo da mão de obra na formação do CUB representou o valor médio de 51,82% (site: http://www.cbicdados.com.br/media/anexos/tab_06.B.16_1.xlsx, consulta em 19/3/2021) .
210. Mas essa participação tende a ser bem diferente no caso de obras de infraestrutura rodoviária. De acordo com dados constantes do relatório que fundamentou o Acórdão 302/2011-TCU-Plenário (rel. Raimundo Carreiro) , o peso da mão de obra varia de 13,1% em serviços de pavimentação, 27,8% em serviços de terraplenagem, 50,5% em obras de arte especiais e 51,5% em serviços e obras de drenagem.
211. Considerando que metade do valor do presente contrato refere-se a edificações (participação de cerca de 50% de MO) e a outra metade se refere a um mix de serviços rodoviários, com preponderância dos serviços de pavimentação, estima-se que a participação da mão de obra seja de, no mínimo, 30% do custo dos serviços.
212. Assim, seguindo a orientação do parágrafo 173 do roteiro de auditoria (descrita nos §§ 22 a 33 do Acórdão 2029/2008-TCU-Plenário) , se considerarmos o percentual de administração local constante do BDI do DNIT à época, de 2,83% sobre o preço de venda (Portaria DNIT 545, de 11 de junho de 2012) , acrescida do percentual de 4,65%, resultante do produto entre o adicional de mão de obra (15,51%) e a participação da mão de obra no custo dos serviços do presente contrato (de 30%) , chega-se a um percentual de administração local de 7,48%.
213. Como a metodologia empregada na planilha contratual não inclui nas CPUs dos serviços os custos com alimentação, transporte, EPI e ferramentas manuais, entende-se que todas essas despesas precisam ser absorvidas pela administração local, conforme o cálculo realizado acima.
214. Para complementar o comparativo a ser realizado a seguir, foi feita pesquisa em planilhas orçamentárias de empreendimentos semelhantes aos do Contrato 51/Siurb/13 - terminais de passageiros e/ou corredores de ônibus - já fiscalizados pelo TCU, sendo que a tabela abaixo apresenta os percentuais de administração local observados nesses orçamentos: 
	Empreendimento
	Adm. local

	BRT de Goiânia, orçamento base concorrência 33/2019, TC Processo 016.958/2020-9, peça 17
	4,7%

	BRT de Curitiba, edital RDC presencial 4/2020, TC Processo 010.618/2020-1, peça 12
	7,3%

	BRT de Salvador, edital de licitação RDC 001/2019, TC Processo 028.874/2019-6, peça 23
	5,0%

	BRT de Goiânia - orçamento base, concorrência 4/2013, TC Processo 015.913/2016-3, peça 48
	9,1%

	BRT de Fortaleza, trecho 1 do corredor de ônibus, Contrato 39/2015, TC Processo 010.399/2016-0, peça 37
	6,5%

	TPS, aeroporto de Rio Branco, Contrato 79-EG/2013/0029, TC Processo 008.335/2016-8, peça 23
	5,0%

	TPS, aeroporto de Fortaleza, Contrato 27-EG/2012/0010, TC Processo 013.820/2013-3, peça 7
	9,9%

	TPS, aeroporto de Goiânia, Contrato 12.EG/2005/0011, TC Processo 012.487/2016-3, peça 12
	13,8%

	TPS, aeroporto de Curitiba, Contrato 14-EG/2013/0001, TC Processo 025.990/2015-2, peça 28
	7,9%

	TPS, aeroporto de Manaus, Contrato 95-EG/2011/0025, TC Processo 007.432/2013-5, peça 13
	7,3%

	TPS, aeroporto de Macapá, Contrato 27-ST/2012/0031, TC Processo 017.130/2014-0, peça 53
	3,8%

	Percentual médio observado:
	7,30%

215. Outro comparativo que pode ser utilizado - embora se entenda não ser um referencial aplicável ao Contrato 51/Siurb/13 - é referente ao 'impacto esperado para os itens associados à administração local no valor total do orçamento' constante do item 9.2.2 do Acórdão 2622/2013-TCU-Plenário, de 6,23% para obras de edificações e de 6,99% para obras rodoviárias.
216. A partir dos dados estimados acima, é possível realizar o seguinte comparativo com os custos da administração local do Contrato 51/Siurb/13, conforme segue: 
		Estimativa a partir das orientações do Roteiro de Auditoria (Acórdão 2029/2008-TCU-Plenário) 
	Estimativa a partir de empreendimentos semelhantes auditados pelo TCU
	Estimativa a partir do item 9.2.2 do Acórdão 2.622/2013 (valor médio) 
	Contrato 51/Siurb/13
 (7º TA, peça 42) 

	Percentual de administração local em relação ao valor global
	7,48%
	7,30%
	6,23% (Edif) 
6,99% (Rodov) 
	3,92%

217. Assim, como a administração local representa somente 3,92% do Contrato 51/Siurb/13, mesmo que a ATO (que representa 1,23% do valor contratual) estivesse integralmente incluída nos custos da administração local, o percentual resultante (5,15%) ainda estaria inferior aos percentuais estimados de administração local da tabela acima, situação que indica não haver sobrepreço nesses itens.
218. Em relação aos projetos, a pesquisa efetuada resultou no indicativo de que os preços praticados no Contrato 51/Siurb/13, que correspondem a 1,88% do valor total do orçamento, guardam relação com valores praticados em empreendimentos semelhantes.
	Empreendimento
	Projetos

	BRT-Salvador, edital de licitação RDC 001/2019, TC Processo 028.874/2019-6, peça 23
	3,6%

	Corredor de ônibus de Salvador, Contrato 18/14, lote 1, TC Processo 008.594/2016-3, peça 30
	3,4%

	TPS, aeroporto de Rio Branco, Contrato 0079-EG/2013/0029, TC Processo 008.335/2016-8, peça 23
	1,3%

	TPS, aeroporto de Fortaleza, Contrato 27-EG/2012/0010, TC Processo 013.820/2013-3, peça 7
	0,7%

	TPS, aeroporto de Curitiba, Contrato 14-EG/2013/0001, TC Processo 025.990/2015-2, peça 28
	1,3%

	TPS, aeroporto de Macapá, Contrato 27-ST/2012/0031, TC Processo 017.130/2014-0, peça 53
	1,3%

	Percentual médio observado:
	1,90%

219. Do exposto, entende-se que a irregularidade narrada pela equipe de auditoria relaciona-se de maneira mais contundente com a existência de falhas no detalhamento dos custos diretos da obra, especialmente pela ausência da composição dos custos com a administração local.
220. A mais, considera-se não ser possível sustentar, de maneira inequívoca, o apontamento sobre a não ocorrência de custos com assessoria técnica na fase de execução de obras, especialmente após constatado que o custo final das atividades de administração local e elaboração de projetos praticadas no Contrato 51/Siurb/13 guardam relação (ou são inferiores) com os percentuais esperados e/ou comumente observados em empreendimentos semelhantes, razão pela qual será excluída da presente análise a indicação da duplicidade dos custos com ATO (inicialmente apontada no valor de R$ 2.962.687,83) .
I.15. Considerações finais sobre o sobrepreço/superfaturamento
221. Inicialmente, importa salientar que todos os envolvidos (Siurb, Caixa e consórcio contratado) somente se manifestaram nos autos acerca dos dez serviços detalhados no corpo do relatório de auditoria, ou seja, sobre os serviços constantes dos itens 'a' a 'j' do achado III.1 do relatório (peça 94) .
222. Contudo, conforme indicado no parágrafo 71 e 72 do relatório, aquele detalhamento buscava apenas aprofundar 'explicações a respeito dos cálculos realizados nos principais serviços', sendo que o sobrepreço total considerado estava calculado sobre um total de 51 serviços analisados, conforme detalhado na curva ABC e nas CPUs acostadas às peças 62 e 63, respectivamente.
223. Diante disso, mostra-se possível que as partes tenham sido involuntariamente induzidas a apresentarem manifestações somente sobre os dez serviços constantes do relatório. Em que pese a presente análise ter buscado avaliar o eventual impacto das justificativas apresentadas em todas as 51 composições de preço unitário, ajustando-as, conforme o caso, considera-se que a ausência de manifestação específica dos envolvidos sobre todos os serviços adotados como paradigma poderia, a princípio, configurar prejuízo para a adequada apuração dos fatos.
224. Ressalte-se que, após o exame dos argumentos apresentados, as composições dos serviços foram ajustadas, conforme consta na peça 146.
225. A análise de preços resultante encontra-se no Apêndice A deste trabalho (Curva ABC atualizada) , na qual se observa ter sido contemplado, ao fim, um total de cinquenta serviços, amostra que corresponde a 46,2% do valor contratual.
226. O sobrepreço apurado totalizou R$ 9.561.463,84, que representa 4,75% sobre o valor da amostra e 2,14% sobre o valor do Contrato 51/Siurb/13. 
	Valor do sobrepreço na amostra (R$) 
	9.562.436,47
	A

	Valor contratual da amostra (R$) 
	210.954.112,86
	B

	Percentual de sobrepreço em relação à amostra
	4,75%
	C = A / (B - A) 

	Valor total do contrato (R$) 
	456.360.434,19
	D

	Percentual de sobrepreço em relação ao valor do contrato
	2,14%
	E = A / (D - A) 

227. Conforme se observa, o indicativo de sobrepreço calculado pelo relatório de auditoria, de cerca de R$ 37,5 milhões (8,96% em relação ao valor do contrato) , foi reduzido para cerca de R$ 9,5 milhões (2,14% em relação ao valor do contrato) , após a análise dos argumentos apresentados.
228. Em primeira análise, entende-se que a situação demanda atuação deste Tribunal no sentido de determinar a instauração de tomada de contas especial para buscar o ressarcimento de valores pagos indevidamente ao consórcio contratado, tendo em vista que o contrato foi parcialmente executado.
229. No entanto, julga-se necessário apresentar algumas ponderações sobre o caso.
230. A primeira diz respeito ao tamanho da amostra de preços analisada, de apenas 46,2% do valor do contrato. De acordo com o Acórdão 844/2017-TCU-Plenário (rel. Benjamin Zymler) , sobrepreços não podem ser tolerados se a análise é baseada em 'amostra representativa' dos valores contratuais. Ocorre que a definição numérica dessa representatividade é relativamente ampla.
231. O item I.2.3.2 do Roteiro de Auditoria de Obras Públicas (Portaria-Segecex 33/2012) , estabelece que, em regra, a amostra deve abranger pelo menos 80% do valor contratado, mencionando a possibilidade de ampliação (90%) ou redução (50%) da amostra em virtude da quantidade de itens da planilha. Já o item 4.3.1 da Orientação Técnica OT-IBR 005/2012: Apuração do sobrepreço e superfaturamento em obras públicas, publicada pelo Instituto Brasileiro de Auditoria de Obras Públicas (Ibraop) - do qual o TCU é filiado -, estabelece que, salvo justificativas, a amostragem precisa ser de, no mínimo, 70% do valor do contrato.
232. No caso da presente fiscalização, em razão da dificuldade na obtenção de preços referenciais para itens da planilha, especialmente em razão da incompatibilidade de especificações com aqueles constantes das tabelas do Sicro/Sinapi, a análise de preços alcançou menos da metade do valor contratual.
233. Por sintetizar entendimento semelhante ao que se busca aqui fundamentar, considera-se relevante transcrever trecho da Declaração de Voto do Ministro Valmir Campelo, apresentada no âmbito do Acórdão 3210/2013-TCU-Plenário (Relator Raimundo Carreiro) :
Um orçamento de obra, por conceito, é um estudo que se utiliza das técnicas de Engenharia de Custos para prever o valor de um empreendimento. Com base em pesquisas de custo, estudos médios de produtividade de equipamentos e mão de obra, consumos médios - ou específicos - de insumos, dentre outros, tudo aplicado às condições específicas temporais e locais da obra, o orçamentista irá estimar o quanto será gasto para feitura daquele objeto.
Quanto melhor o projeto e mais particulares forem as condições de contorno estabelecidas para aquele empreendimento, mais próximo o valor estimado será do real; mas é certo que o valor nunca será idêntico. Isso é o verdadeiro significado do Princípio da Aproximação do orçamento. O TCU, nesse contexto, em mais de uma dezena de decisões (1791/2008; 1329/2009; 2631/2007; 2065/2007; 941/2010; 1979/2010; 763/2011; 2086/2012; 3382/2012, todos do Plenário, dentre outros) , considerou que sobrepreços globais de menor monta, provenientes de preços unitários acima dos paradigmas oficiais (geralmente, inferiores a 5%) , não tinham a musculatura suficiente para materializar o dito enriquecimento ilícito.
Visão diferente seria se os sobrepreços proviessem de excessos de quantitativos de serviços - o que não é o caso na situação em apreço. Em obediência aos arts. 62 e 63 da Lei 4.320/64, só devem ser liquidadas e pagas as quantidades verdadeiramente executadas, e na qualidade editalícia exigida.
Ressalto que, tal qual bem defendido pelo digno revisor, Ministro Walton Alencar Rodrigues, não deve existir uma regra universal acerca da tolerância quanto ao nível de sobrepreço admitido. Cada caso concreto trará nuanças a serem consideradas: como o nível de conservadorismo das análises empreendidas, o tamanho da amostra balizadora do sobrepreço, a relação do sobrepreço com relação à amostra analisada, dentre outros condicionantes.
Especificamente quanto ao caso concreto, verifiquei que, em regra, os ditos valores superfaturados, além da baixa monta, foram calculados com base em amostras inferiores a 50% do valor contratado (anexo 6, fls. 509 a 535, do TC Processo 009.887/2004-0) . Significa que mais da metade das pactuações foi ignorada na taxação de superfaturamento (em um dos casos, de pouco mais de 3%, como demonstrado no voto do relator) .
Esse espectro amostral, ao meu entender, aliado a envergadura da falada sobreavaliação, não intuem, em termos da lógica orçamentária - que, afinal, é um exercício de previsão -, a taxação inequívoca do enriquecimento sem causa. Pelo menos nos elementos expostos nos autos. (Original sem grifos) .
234. No caso em tela, considerando a limitação da amostra (menos de 50%) e o sobrepreço apurado (da ordem de 2%) , há probabilidade razoável de que os itens contratuais não analisados possam compensar o sobrepreço global apontado - e até mesmo transformá-lo em subpreço.
235. A segunda reflexão diz respeito ao fato relatado acima, de que todos as partes envolvidas se manifestaram somente sobre os dez serviços que haviam sido descritos no corpo do relatório, sem observar que o sobrepreço estava calculado sobre 51 serviços, detalhados em peça separada dos autos (peças 62 e 63) . Assim, entende-se que o exercício do contraditório e da ampla defesa acerca dos serviços faltantes, por parte dos envolvidos, poderia ensejar redução ainda maior no sobrepreço apurado.
236. Do exposto, considerando o presente cenário de limitada prospecção e discussão acerca da regularidade dos preços praticados, considera-se prejudicada a formação de convicção sobre a real existência de sobrepreço do Contrato 51/Siurb/13, razão pela qual propõe-se suprimir o indicativo da presente irregularidade.
II. Restrição à competitividade da licitação decorrente de adoção indevida de pré-qualificação e de critérios inadequados de habilitação e julgamento
237. Trata-se de oitiva da Siurb e do consórcio contratado acerca dos indícios de irregularidades constantes do achado III.2 do relatório de auditoria. A Siurb se manifestou mediante o Ofício 019/SIURB/ATAJ/2018 (peça 143, p. 2-7) e o consórcio por meio de documento à peça 142 (páginas 2-4) .
238. Conforme já relatado, a resposta da Siurb contempla manifestação da área técnica da SPObras, empresa pública vinculada àquela secretaria municipal, e que foi responsável pela licitação e fiscalização da contratação ora analisada.
II.1. Uso indevido e injustificado de pré-qualificação
Manifestação:
239. A Siurb entende que tal procedimento é admissível, tendo em vista que as obras previstas seriam executadas 'em área urbana de complexidade específica', caracterizadas pela necessidade de 'desvio de tráfego, relacionamento com as comunidades afetadas, remoção de interferências de equipamentos urbanos, apoio à administração no reassentamento de famílias e nas atividades decorrentes das desapropriações de imóveis', acrescentando que 'as vias objeto das futuras obras deverão permanecer operantes durante toda a intervenção, inclusive quanto ao tráfego de transporte público'.
240. Argumenta que a execução de obras neste cenário não pode ser caracterizada como serviço comum, pacífico ou corriqueiro.
241. Afirma que as condições dos locais de execução dos empreendimentos são totalmente peculiares, e que o êxito de sua execução estaria vinculado à apreciação da qualificação técnica e da capacidade financeira da futura contratada, tendo em vista que a finalidade da contratação é o atendimento ao interesse público daquela região, mediante a devida aplicação de recursos públicos, que 'não podem ser entregues a aventureiros'.
242. Dessa forma, sustenta que não caberia outra decisão à Administração que não fosse a realização de Pré-Qualificação, de forma a analisar previamente possíveis interessados, sendo que o procedimento mostrar-se-ia necessário a fim de evitar riscos.
243. Nesse sentido, transcreve entendimento exarado pela Assessoria Jurídica de Controle Externo da Corte de Contas do Município ao analisar o edital da pré-qualificação referente ao Programa Viário Zona Sul, o qual compreende a execução de obras de corredor de ônibus e melhorias do sistema viário em área urbana, semelhantes, portanto, ao objeto do Programa de Mobilidade Urbana (TC 72-001.095/13-21) :
Ao nosso sentir, as características da obra são compatíveis com o procedimento da pré-qualificação. O volume dos recursos envolvidos e a conformação do objeto a ser licitado exigem uma análise singular da qualificação dos licitantes (...) 
In Casu, trata-se, pois, de opção tomada pela Administração Pública no exercício de competência discricionária e sem transbordar o princípio da razoabilidade.
244. Registra, ainda, que o TCM-SP analisou o presente edital, devido às representações havidas junto ao órgão, não manifestando qualquer objeção aos seus termos, até porque a modelagem de pré-qualificação adotada no presente caso seguiu àquela realizada pela Secretaria Municipal de Habitação para o Programa de Urbanização de Favelas, então aceita pelo referido órgão fiscalizador, conforme Acórdão proferido nos autos do TC 72-001.215.07-33.
Análise:
245. Constata-se que a Siurb reitera justificativas já apresentadas em fiscalizações do TCU realizadas nas demais obras do Programa de Mobilidade Urbana da capital paulista, afirmando que os empreendimentos sob análise não são comuns ou corriqueiros, e que não há outra opção senão realização da pré-qualificação para evitar que as obras sejam entregues a 'aventureiros'.
246. Ocorre que tal argumentação já foi julgada improcedente em processos conexos, a exemplo dos Acórdãos TCU 1.923/2016 e 1.345/2018, ambos do Plenário e relatados pelo Ministro Bruno Dantas. No primeiro caso (obras do trecho 1 do corredor radial leste) , a deliberação considerou indevida a realização de pré-qualificação mesmo existindo a construção de túnel. Assim, a pré-qualificação realizada no presente caso mostra-se ainda mais inadequada, uma vez que, conforme demonstrado, mais da metade do valor do contrato se refere à execução de edificações (terminais de ônibus e habitações de interesse social) , para as quais não houve demonstração acerca da necessidade de ser realizada a pré-qualificação.
247. Ademais, a argumentação de que o procedimento foi tido como regular por parte do TCM-SP em obras semelhantes não vincula decisões do TCU, não havendo, portanto, óbice a manifestações em sentido contrário.
248. Ressalta-se que o emprego da pré-qualificação representa risco adicional de conluio, em virtude da possibilidade de identificação do universo de licitantes em momento anterior ao da entrega das propostas. Além disso, o Acórdão 711/2016-TCU-Plenário (rel. Ana Arraes) estabeleceu que a pré-qualificação somente deve ser adotada para licitação de objetos que tenham maior complexidade ou que possuam peculiaridades que exijam competências não usuais do futuro contratado, situações que não ocorrem no presente caso.
249. No caso, mantém-se o entendimento de que a Siurb não logrou êxito em comprovar a necessidade de análise mais detida da qualificação técnica dos licitantes, requisito legal para a adoção de pré-qualificação, conforme art. 114 da Lei 8.666/1993.
250. Destaca-se que a Siurb já foi alertada sobre os riscos relacionados à adoção do procedimento de pré-qualificação, conforme constam dos Acórdãos TCU 1.223/2013 (rel. Benjamin Zymler) e 3.425/2014 (rel. Walton Alencar Rodrigues) , ambos do Plenário.
II.2. Vedação a que uma mesma licitante fosse vencedora de mais de um empreendimento licitado simultaneamente
Manifestação:
251. Sobre o apontamento, a Siurb apenas afirma que se trata de preservação do caráter competitivo do certame, e que:
 (...) ao estabelecer a sequência de abertura das concorrências, levou em conta a quantidade de licitantes pré-qualificados, do menor para o maior número de participantes, conforme item 14.5 e subitem 14.5.1 do Edital.
Análise:
252. Considera-se que a manifestação apresentada não justifica a irregularidade. O procedimento adotado acerca da sequência de abertura das concorrências não elide a restrição à competitividade imposta pela vedação de que a mesma licitante fosse vencedora de mais de um empreendimento.
253. Conforme descrito no relatório, não há amparo legal para a eliminação de empresa da licitação sob o fundamento de que ela já havia vencido um dos lotes:
 (...) no caso do Corredor Terminal Itaquera, cinco empresas foram pré-qualificadas e apenas duas apresentaram proposta. Dessas duas, uma foi impedida de participar por já ter vencido outro lote. Com isso, restou somente a proposta da empresa contratada, que, por causa do critério em exame, não concorreu com nenhuma outra licitante. (...) 
254. Observa-se que o Município de São Paulo foi cientificado deste tipo de irregularidade antes mesmo da análise e do julgamento das propostas da concorrência 037120130 (realizadas em junho e agosto de 2014) , notificações dadas pelo Acórdão 1.223/2013 (rel. Benjamin Zymler) , datado de 22/5/2013, e pelo Acórdão 2.373/2013 (rel. Raimundo Carreiro) , de 4/9/2013, ambos do Plenário do TCU.
255. Destaca-se que a presente irregularidade também foi constatada em outras obras da Siurb e que tal prática foi condenada pelos Acórdãos TCU 1.923/2016 e 1.345/2018, ambos do Plenário e relatados pelo Min. Bruno Dantas, entendimento que deve ser mantido no presente caso.
II.3. Limitação indevida relacionada aos atestados de qualificação técnica
Manifestação:
256. A Siurb relata que os empreendimentos do Programa de Mobilidade Urbana do Município de São Paulo 'se afiguram como de grande porte', e que a empresa contratada precisa dispor 'de estrutura técnico-administrativa (equipe e parque de equipamentos) adequada para atender às diversas demandas decorrentes de sua implantação', razão pela qual é de fundamental importância que seja realizada uma seleção criteriosa 'para contratação daquelas realmente aptas'.
257. Nesse sentido, considerando hipótese de ser admitida a apresentação de até dois atestados, com permissão de serem somadas as quantidades para a comprovação da capacidade técnica, argumenta que 'a apresentação de 2 atestados não garante nem pode garantir que a licitante tenha estrutura organizacional e capacidade de mobilização para atender simultaneamente a duas obras similares às contidas nestes atestados'.
258. Assevera que essa garantia só pode ser dada se as duas obras tiverem sido executadas no mesmo local/área e de forma simultânea, situação em que se pressupõe que a licitante tenha estrutura organizacional e capacidade de mobilização para atender concomitantemente às duas obras. Caso a execução dessas duas obras esteja distanciada no tempo, ficaria demonstrada, na realidade, a capacidade de execução de apenas uma obra.
259. Conclui, assim, que a apresentação de mais de um atestado não garantiria, a priori, que a empresa disponha de capacitação técnico-operacional para realizar a obra, isto é, esteja efetivamente capacitada a realizar os trabalhos objeto da licitação em exame.
260. Ressalta que foi exigido a comprovação de apenas 25% das quantidades dos principais serviços previstos na obra, alegando que tal fato demonstra 'abrandamento das exigências nas condições de habilitação técnica'.
Análise:
261. De acordo com o relatório de auditoria, o edital de pré-qualificação 10/2012 apresentou a seguinte exigência para a qualificação técnica das licitantes:
7.4.2. Atestado (s) comprobatório (s) da aptidão para desempenho de atividades pertinente e compatível em características e quantidades com o objeto da presente Licitação, emitido (s) pelo contratante titular, obrigatoriamente pessoa jurídica de direito público ou privado, em nome da empresa Licitante, devidamente registrado (s) no Sistema CREA/CONFEA, considerados os de maior relevância técnica ou valores significativos, conforme abaixo discriminados.
a. Implantação e/ou readequação de corredor de ônibus, com remanejamento de interferências e desvio de tráfego, implantação de sinalização horizontal e vertical definitiva e/ou provisória e que tenham sido executados os seguintes serviços em quantidades, em um único contrato, ou em contratos simultâneos:
a.1 Extensão igual ou superior a 8,50 km em sentido único ou 4,25 km com dois sentidos de direção.
a.2. Pavimento rígido de concreto fck ¿ 30MPa, fctmk ¿ 4,5MPa : 3.500,00 m3
a.3. Execução de pavimento flexível em CBUQ: 9.500m²
a.4. Execução de fundação de rachão: 16.000,00m³.
a.5. Execução de base/sub-base BGS: 5.000,00m³.
a.6. Execução de fresagem de pavimento asfáltico 15.500,00 m². (Original sem grifos) 
262. Questionada, a Siurb alega que a exigência de um único atestado garantiria a capacidade da licitante na execução simultânea dos serviços.
263. Entende-se que a argumentação não pode ser acolhida. Mesmo constando de um único contrato (ou de contratos simultâneos) , não significa que os serviços são executados simultaneamente. Os serviços de fundação de rachão, de base/sub-base precisam ser executados antes do pavimento, serviço que também não coincide com a execução da fresagem. Assim, não há razão para ser exigido um único atestado (ou mais de um atestado de obras simultâneas) fundamentado nesse motivo.
264. A jurisprudência do TCU sobre o tema é no sentido de que a imposição de limitação ao número ou à temporalidade de atestados tem o potencial efeito de restringir a competitividade do certame, conforme Acórdãos TCU 1.636/2007 (rel. Ubiratan Aguiar) , 2.359/2007 (rel. Augusto Nardes) , 1.237/2008 (rel. Raimundo Carreiro) , 2.150/2008 (rel. Valmir Campelo) , 2.882/2008 (rel. Ubiratan Aguiar) , 2.163/2014 (rel. José Mucio Monteiro) , todos do Plenário.
II.4. Restrição de atestados por tipologia de obra
Manifestação:
265. Não foram localizadas manifestações sobre esse questionamento nas respostas apresentadas.
Análise:
266. De acordo com o relatório de auditoria, o edital de pré-qualificação 10/2012 exigiu atestados específicos para a habilitação técnico-operacional das licitantes, a exemplo do item 7.4.2.a.2 'Pavimento rígido de concreto fck ¿ 30MPa, fctmk ¿ 4,5MPa : 3.500,00 m³', que somente seria aceito caso tivesse sido executado em obras de 'implantação ou readequação de corredor de ônibus'.
267. A exigência de atestado de capacidade técnica relativa à tipologia e funcionalidade específica de obra contraria a jurisprudência do TCU, conforme Acórdãos 1.023/2013 (rel. Ana Arraes) , 1.223/2013 (rel. Benjamin Zymler) , 222/2013 (rel. Ana Arraes) , 1.733/2010 (rel. Valmir Campelo) , 1.998/2013 (rel. Ana Arraes) , 1.502/2009 (rel. José Jorge) , 311/2009 (rel. Walton Alencar Rodrigues) e 1.226/2012 (rel. Valmir Campelo) , todos do Plenário, segundo a qual:
Conforme jurisprudência deste Tribunal, a inserção, nos editais de licitação, de expressões que possam levar à interpretação restritiva quanto à demonstração de execução de serviços atrelada a determinada tipologia de obra deve ser evitada, salvo se imprescindível à certeza da boa execução do objeto e desde que devidamente fundamentada no processo licitatório, conforme o Acórdão 1226/2012-TCU-Plenário. (...) (Acórdão 1223/2013-TCU-Plenário, trecho do relatório) 
268. Considera-se que o entendimento jurisprudencial do TCU deve ser mantido no presente caso.
II.5. Exigência de atestados atinentes a serviços de baixa complexidade técnica
Manifestação:
269. Não foram localizadas manifestações específicas sobre esse questionamento nas respostas apresentadas.
Análise:
270. Sobre esse ponto, na presente análise apresenta-se entendimento divergente ao indicado no relatório de auditoria, de que para o serviço de fundação de rachão não poderia ser exigida a apresentação de atestado de capacidade técnica em razão de possuir baixa complexidade e por ser executado de forma manual.
271. No caso, trata-se de espalhamento e compactação mecânica de camadas em pedra rachão, as quais servirão de suporte ao pavimento da via. Ou seja, trata-se de atividade que possui fundamental importância para o bom desempenho do pavimento, sendo que a sua execução de maneira inapropriada pode vir a comprometer a funcionalidade de todo o investimento realizado no corredor de ônibus.
[Figuras constam no original, peça 148, p. 36]
Fonte: SPObras/Prefeitura de São Paulo
272. Assim, sendo um serviço relevante para o contexto das obras em questão e possuindo valor significativo em relação ao total do orçamento, nos termos do que prevê a Súmula TCU 263, entende-se não ser inadequada eventual exigência de comprovação de capacidade técnico-operacional das licitantes na execução desse serviço.
II.6. Critérios subjetivos de avaliação de metodologia de execução
Manifestação:
273. Sobre esse apontamento, a Siurb alega que:
 (...) da leitura do item 7.5 e seus subitens 7.5.1 a 7.5.6 do Edital da Pré-qualificação 010/2012 é possível extrair os itens que serão avaliados e os critérios que serão aplicados para essa avaliação, culminando com a indicação do mínimo necessário para a aceitabilidade da metodologia (cf. subitem 7.5.6.3 do Edital, que indica a não qualificação da licitante que obtiver pontuação total inferior a 70 (setenta) pontos ou que deixar de apresentar quaisquer dos itens exigidos na Metodologia) .
274. Justifica que os anexos do edital vinculam a análise e o julgamento da Comissão de Licitações, e que, respeitando o princípio da vinculação ao instrumento convocatório, a Comissão procedeu de forma objetiva na atribuição de notas, justificando claramente cada nota concedida.
275. Alega que 'a pontuação resultante da análise da metodologia de execução não tem vínculo com o julgamento das propostas e, portanto, não produz qualquer efeito sobre a classificação final das licitantes', mas 'cumpre sua finalidade de assegurar à Administração a aptidão da empresa para cumprir as futuras obrigações contratuais'.
276. Registra, ainda, que acórdão do TCM-SP, proferido nos autos do TC 72-001.215.07-33 - decorrente de representações apresentadas por licitantes - julgou pela regularidade da exigência de apresentação da metodologia de execução nos editais que integram o Programa de Mobilidade Urbana, sendo a deliberação fundamentada nos seguintes termos:
Ao conferirmos o teor de referidos subitens, podemos verificar que a Origem preocupou-se em minudenciar a forma de apresentação das informações exigidas nos subitens 7.5.2 a 7.5.5, segundo o detalhamento constante das letras a, b e c do subitem 7.5.1.
Além disso, conferimos as disposições dos subitens 7.5.2 a 7.5.5 do edital, verificamos estarem bem delineados os conteúdos ali exigidos, como se pode aferir pelo teor das letras a e b do subitem 7.5.2 (Conhecimento do Problema) , das letras a, b e c do subitem 7.5.5, todos os dispositivos encontrados no instrumento convocatório impugnado.
Análise:
277. Da análise do edital de pré-qualificação 10/2012 (peça 31, p. 17) , constata-se que o item 7.5.6.2 não estabelece qual critério utilizou para diferenciar um 'suficiente conhecimento técnico' de um 'pleno conhecimento técnico', ou, ainda, um 'conhecimento parcial para a resolução dos problemas' de um 'conhecimento pleno para a resolução dos problemas'. Sem tais definições não há como estabelecer critério objetivo na atribuição da pontuação definida no item 7.5.6.1 do edital.
278. A manifestação da Siurb também não especificou qual critério utilizou para diferenciar esses conceitos, razão pela qual não há como acolher suas justificativas.
279. Afasta-se também o argumento de que 'a pontuação resultante da análise da metodologia de execução não tem vínculo com o julgamento das propostas', uma vez que a pré-qualificação impossibilitou licitantes de oferecerem propostas na fase licitatória seguinte.
280. Ademais, a argumentação de que o procedimento foi tido como regular por parte do TCM-SP em obras semelhantes não vincula decisões do TCU em sentido contrário.
281. Assim, mantém-se indicativo da existência de critérios subjetivos de avaliação de metodologia de execução, por ser vedado pela legislação (art. 30, § 8º e art. 114, ambos da Lei 8.666/1993) e pela jurisprudência do TCU (Acórdãos 2.008/2008, rel. Ubiratan Aguiar; 2.909/2012, rel. Augusto Sherman; e 2.438/2015, rel. Marcos Bemquerer; todos do Plenário) , ressaltando que idêntica irregularidade foi apontada em fiscalizações do TCU em obras da Siurb, conforme Acórdãos TCU 1.923/2016 e 1.345/2018, ambos do Plenário e relatados pelo Min. Bruno Dantas.
II.7. Considerações finais sobre a restrição à competitividade da licitação
282. Do exposto, à exceção da irregularidade tratada no item II.5 (exigência de atestados atinentes a serviços de baixa complexidade técnica) , conclui-se pelo não acolhimento dos argumentos para todas as demais irregularidades apontadas no relatório de auditoria que ensejaram restrição à competitividade da licitação, quais sejam: uso indevido e injustificado de pré-qualificação; vedação a que uma mesma licitante fosse vencedora de mais de um empreendimento licitado simultaneamente; limitação indevida relacionada aos atestados de qualificação técnica; restrição de atestados por tipologia de obra; e utilização de critérios subjetivos para avaliação de metodologia de execução.
283. Registra-se que o consórcio contratado também foi instado a se manifestar sobre a existência de restrição à competitividade do edital de pré-qualificação 10/2012, contudo, entende-se pertinente a argumentação por ele apresentada acerca da inexistência de pressupostos para caracterizar responsabilidade de terceiros em relação a atos de competência exclusiva da Administração, como os praticados na fase interna da licitação.
284. Nesse sentido, conforme apontado no parágrafo 156 do relatório de auditoria, a responsabilidade recai sobre à SPObras (São Paulo Obras) , empresa pública municipal responsável pela licitação das obras.
285. Diante disso, entende-se necessária a realização de audiência de Pedro Pereira Evangelista, ex-Diretor de Desenvolvimento de Projetos da SPObras, assim como de Elton Santa Fé Zacarias, ex-Presidente da SPObras, para que apresentem suas razões de justificativa sobre a restrição à competitividade da licitação discutida nos presentes autos, conforme condutas detalhadas na matriz de responsabilização constante do Apêndice B deste trabalho.
III. Projeto básico deficiente e desatualizado
286. O presente item desta instrução trata de análise de oitiva da Siurb sobre os indícios de irregularidades do achado III.3 do relatório de auditoria. A sua manifestação consta do Ofício 019/SIURB/ATAJ/2018 (peça 143, p. 17-18) , que encaminha manifestação da área técnica da SPObras, empresa pública vinculada àquela secretaria municipal, e que foi responsável pela licitação e fiscalização da contratação ora analisada.
287. A análise do referido achado será dividido em quatro tópicos de interesse e a conclusão apresentada ao final.
III.1. Ausência de estudos de viabilidade e de demanda
Manifestação:
288. Sobre esse apontamento, a Siurb somente relatou que nada mais tinha para acrescentar às informações que já haviam sido prestadas.
Análise:
289. De acordo com o relatório de auditoria, o empreendimento em questão - de quase meio bilhão de reais - não contou com nenhum estudo para aferir sua viabilidade técnica e econômica antes de ser licitado e receber aportes federais.
290. Além da ausência de estudos sobre a demanda e seu respectivo impacto no dimensionamento das obras, o relatório ressalta a ausência de estudo de alternativas que pudessem suprir de maneira mais eficiente as necessidades de transporte público daquela região da cidade de São Paulo.
291. A irregularidade em questão enseja o descumprimento do art. 6º, inciso IX, da Lei 8.666/1993 e, por se tratar de obra de grande vulto, a jurisprudência do TCU a considera como irregularidade grave, conforme destacam os Acórdãos TCU 460/2017 e 1.371/2018, ambos do Plenário desta Corte de Contas.
292. Ressalta-se, ainda, que a obrigatoriedade na transferência de recursos para obras do PAC (Programa de Aceleração do Crescimento) não elimina a necessidade de serem realizados os referidos estudos previamente à assinatura do termo de compromisso, conforme entendimento extraído do Acórdão 2537/2017-TCU-Plenário (rel. José Mucio Monteiro) .
III.2. Ausência de aprovação do projeto básico pela autoridade competente
Manifestação:
293. Sobre esse apontamento, a Siurb também se limitou a informar que nada mais tinha para acrescentar às informações que já haviam sido prestadas.
Análise:
294. De acordo com o relatório de auditoria, o projeto básico do empreendimento não foi aprovado pela autoridade competente do órgão encarregado pela contratação das obras (SPObras - empresa pública vinculada à Siurb) , o que enseja o descumprimento do art. 7º, § 2º, inciso I, da Lei 8.666/1993.
295. O relatório destaca, ainda, que, na hipótese de o projeto básico ser contratado por órgão distinto daquele responsável pela licitação do seu objeto, o recebimento do projeto pelo primeiro não dispensa a aprovação do mesmo projeto por parte do segundo órgão, uma vez que os institutos do recebimento (art. 73 da Lei 8.666/1993) e da aprovação do projeto (art. 7º, § 2º, inciso I, da Lei 8.666/1993) não se confundem, conforme entendimento extraído do Acórdão 3213/2014-TCU-Plenário (rel. Bruno Dantas) .
296. Ressalta-se que não se trata de mero ato formal, sendo a aprovação do projeto básico a garantia de que a autoridade competente tomou conhecimento do objeto a ser contratado e considera que este satisfaz as necessidades da administração. Ademais, o procedimento normalmente abrange a manifestação da área técnica acerca da adequação do projeto em seus aspectos técnicos, inclusive do orçamento que o compõe.
III.3. Necessidade de alterações substanciais no projeto executivo
Manifestação:
297. Com relação às alterações realizadas no projeto básico que poderiam ensejar o descumprimento do art. 6º, inciso IX, da Lei 8.666/1993, a Siurb relata que as alterações citadas ocorreram em trecho de apenas 1,8 km, que contempla três paradas (cada uma com 200 metros) .
298. Informa que o projeto básico previa a implantação das paradas de forma bidirecional com faixa de ultrapassagem, além das desapropriações para alargamento desses locais, enquanto o projeto executivo detalhou as paradas de forma desmembrada, com plataformas unidirecionais, mantendo as ultrapassagens.
299. Defende que as alterações realizadas no projeto executivo implicaram alterações nas contenções, haja vista a característica geográfica do local, implicando em variação nas quantidades destes serviços. Contudo, ressalta que o projeto é composto por outros serviços, como:
1. Demolição do pavimento existente; 2. Escavação de aproximadamente 1,0 m; 3. Execução de nova rede de drenagem e de sinalização; 4. Execução de camadas de reforço do subleito; 5. Execução de nova pavimentação; 6. Implantação de nova sinalização vertical, inclusive semafórica; 7. Pintura da sinalização definitiva; 8. Execução das contenções; 9. Execução das plataformas; e 10. Implantação de piso tátil e demais mobiliários;
300. Alega que, dentre os serviços listados, exceto os de contenção e plataforma, as quantidades foram pouco alteradas pela variação de projeto, haja vista que seu dimensionamento não se altera, mas apenas se adequa à geometria proposta. Ressalta que os serviços inalterados ocorrem em toda extensão, enquanto aqueles que foram alterados ocorrem somente na extensão das paradas.
301. Assim, defende não se tratar de alteração significativa do projeto, mas sim de melhoria pontual com vistas à otimização no emprego do recurso público, especialmente pela mesma funcionalidade ser alcançada com pequeno aumento de valor da obra e grande economia de recursos para desapropriações, ou seja, com balanço financeiro positivo da adequação.
Análise:
302. Entende-se que o projeto executivo de uma obra pode eventualmente alterar soluções pontuais do projeto básico, naquelas situações que restarem comprovados e justificados os benefícios técnicos e financeiros dessa alteração, sem que isso resulte na descaracterização do projeto licitado - como aparentemente é o caso.
303. Considera-se que as alterações acima relatadas decorrem, em grande medida, da ausência da realização de estudos de alternativas e de demanda (irregularidade detalhada no item III.1 deste exame) e, também, da ausência de manifestação das áreas técnicas que normalmente antecedem a aprovação do projeto básico pela autoridade competente (irregularidade detalhada no item III.2) .
304. Conforme restou consubstanciado no relatório de auditoria:
181. Essas alterações acima descritas seriam facilmente verificáveis antes mesmo da licitação das obras. Cita-se como exemplo a limitação da melhoria viária foi decorrente da escassez de recursos para desapropriações, fator que deveria ter sido melhor considerado no momento da elaboração do projeto básico. Em que pese a crise econômica experimentada no Brasil nos últimos anos ter impactado as receitas de quase todos os entes públicos, os valores necessários para desapropriação deveriam ter sido provisionados antecipadamente, tendo em vista sua necessidade para execução do objeto e o tempo demandado para finalizar os processos. Conforme informado durante a visita técnica, os processos de desapropriação levam cerca de um ano para serem finalizados.
305. Dessa forma, entende-se que o presente apontamento pode ser considerado como consequência das duas irregularidades anteriores, sendo, portanto, fator agravante daquelas.
III.4. Incompletude e inadequação do orçamento do edital
Manifestação:
306. Sobre esse apontamento, a Siurb somente fez referências às informações que já haviam sido prestadas.
Análise:
307. De acordo com o relatório de auditoria, o orçamento da contratação continha impropriedades como: i) ausência de composições detalhadas para os serviços de 'administração local' e 'mobilização, instalação, manutenção e desmobilização de canteiro', que aparecem medidos em verba; e ii) indícios de duplicidade entre os serviços de assessoria técnica de obra (ATO) e de administração local.
308. Com relação à ausência de algumas composições, foi relatado que o detalhamento dos itens também não foi apresentado pela SPObras nas requisições realizadas pela equipe durante a fiscalização (peça 3) , ou seja, não há fundamentação para os valores praticados no orçamento, situação que caracteriza afronta à Lei 8.666/1993 (art. 6º, inciso IX, alínea 'f' e art. 7º, § 2º, inciso II) .
309. Ressalta-se, contudo, conforme já exposto anteriormente, que a administração local não constava da planilha orçamentária original. O valor foi incluído como item na planilha, sem detalhamento, após a redução do BDI das obras de 37,30% para 30,00%. Ou seja, originalmente, a administração local estava sendo considerada 'despesa indireta', prática orçamentária condenada pelo TCU desde a prolação do Acórdão 325/2007-TCU-Plenário.
310. Além de não detalhada, o relatório de auditoria registrou que a administração local possuía valor fixo mensal como critério de medição e pagamento, em afronta à jurisprudência deste Tribunal, em especial ao disposto no Acórdão 2622/2013-TCU-Plenário.
311. Sobre esse ponto, há que se resgatar divergência de entendimento já apresentada na presente instrução. Conforme análise realizada sobre o BDI paradigma (item I.2 deste exame) , entende-se que as alterações promovidas pela Lei 13.655/2018 na 'Lei de Introdução às Normas do Direito Brasileiro' (LINDB, Decreto-lei 4.657/1942, art. 24) não respaldam a utilização das novas orientações constantes do Acórdão 2622/2013-TCU-Plenário na análise do presente caso.
312. A análise dos critérios de medição e pagamento adotados no orçamento base do edital da Concorrência 037120130 e no Contrato 51/Siurb/13 devem ser avaliados a partir da jurisprudência vigente à época. Registra-se, novamente, que entendimento semelhante foi adotado no âmbito do Acórdão 4719/2020-TCU-Primeira Câmara (rel. Vital do Rêgo) :
Não pode o TCU aplicar nova interpretação da legislação se for mais gravosa ao responsável do que a jurisprudência do Tribunal vigente à época dos fatos em análise, em razão do disposto no art. 2º, parágrafo único, inciso XIII, da Lei 9.784/1999, subsidiariamente aplicável aos processos de controle externo, e no art. 24 do Decreto-lei 4.657/1942 (LINDB) .
313. Dessa forma, ante a inexistência de entendimento jurisprudencial do TCU, à época, que indicasse haver irregularidade no pagamento de valor fixo mensal para a administração local, não há como ser apontada irregularidade, no caso concreto, quanto ao critério adotado.
314. Por fim, sobre os indícios de duplicidade entre a ATO e a administração local, conforme detalhado no item I.14 deste exame, a análise do percentual esperado para os custos com administração local em relação ao valor total do orçamento torna insubsistente o indicativo de sobrepreço nesse item, e, portanto, a própria formação de convicção sobre a ocorrência da citada duplicidade. Repisa-se que a falha se relaciona de maneira mais contundente com a ausência de detalhamento da administração local tratada no item anterior, o que reforça a gravidade daquela irregularidade.
III.5. Considerações finais sobre as deficiências do projeto básico
315. Considerando restarem não elididas as irregularidades relacionadas às deficiências do projeto básico utilizado na concorrência 037120130, como a ausência de estudos de viabilidade e de demanda (III.1) , a ausência de aprovação do projeto básico pela autoridade competente (III.2) e a ausência de composições detalhadas para os serviços de 'administração local' e 'mobilização, instalação, manutenção e desmobilização de canteiro' (III.4) , entende-se necessária a realização de audiência do responsável, para que apresente suas razões de justificativa.
316. De acordo com o Relatório de Auditoria (peça 94, p. 66) , a responsabilização recai sobre Elton Santa Fé Zacarias, ex-Presidente da SPObras, conforme Matriz de Responsabilização constante do Apêndice B deste trabalho.
IV. Ausência de parecer ministerial sobre a possibilidade de aproveitamento de licitação pretérita
317. Trata o presente item de oitiva do então Ministério das Cidades (atual Ministério do Desenvolvimento Regional) sobre o indício de irregularidade constante do achado III.4 do relatório de auditoria, acerca da ausência de análise e de emissão de parecer, por parte daquele Ministério, sobre a possibilidade do aproveitamento da licitação pretérita para assinatura dos termos de compromisso e para o recebimento de recursos federais por meio do PAC (conforme previsão do Acórdão 2099/2011-TCU-Plenário, rel. Marcos Bemquerer) , situação que permitiu que prosperasse procedimento licitatório com critérios restritivos para habilitação e julgamento e decorrente de adoção indevida de pré-qualificação pelo Município de São Paulo.
318. A pasta se manifestou mediante o Ofício 9/2019/AECI/GAB-MCidades (peça 135) .
Manifestação:
319. Inicialmente, o Ministério das Cidades destaca trechos do Acórdão 2099/2011-TCU-Plenário que fazem referência à possibilidade do aproveitamento de licitação pretérita:
9.1.3. a utilização de licitação pretérita para consecução do objeto pactuado em termos de compromisso ou contratos de repasse deve estar condicionada ao atendimento aos dispositivos previstos na Lei 8.666/1993, na respectiva Lei de Diretrizes Orçamentárias e nos demais dispositivos que regem a aplicação dos recursos públicos federais, além de estar adstrita à verificação da conveniência e oportunidade do ato, sempre de forma tecnicamente motivada, com a emissão de parecer conclusivo, ou de outro instrumento congênere, de modo a resguardar o interesse público e assim garantir o exercício do papel de controle e da fiscalização na aplicação dos recursos federais transferidos, em consonância com o disposto § 6º do art. 10 do Decreto Lei 200/1967.
 (...) 
9.2. recomendar ao Ministério das Cidades que faça uma revisão no Manual de Operações do PAC 2010/2011, em especial no subitem 9.1.2, com vistas a adequá-lo aos entendimentos desta Corte de Contas explicitados na presente Consulta;
320. Relata que o Manual de Instrução para Aprovação e Execução dos Programas e Ações do Ministério das Cidades - Projetos inseridos no PAC (MICE-PAC) , vigente à época, foi aprovado pela Portaria 40, de 31/1/2011, mas o que se encontra vigente é o manual aprovado pela Portaria 164, de 12/4/2013, do qual destaca o seguinte:
2. Do aproveitamento de licitações pretéritas
2.1. Poderá ser aceita licitação realizada antes da assinatura do Termo de Compromisso, desde que observadas as seguintes condições:
a) Para licitações já aprovadas pela MANDATÁRIA que venham sendo utilizadas para execução de Contratos de Repasse ou Termos de Compromisso pré-existentes:
a.1) Fique demonstrado que a contratação é mais vantajosa para a Administração, se comparada com a realização de uma nova licitação;
a.2) A licitação tenha seguido as regras estabelecidas na Lei 8.666/93, inclusive quanto à obrigatoriedade da existência de previsão de recursos orçamentários que assegurassem o pagamento das obrigações decorrentes de obras ou serviços a serem executadas;
a.3) O projeto básico tenha sido elaborado de acordo com o que preceitua a Lei 8.666/93;
a.4) A descrição do objeto do Contratos de Repasse ou do Termo de Compromisso deve ser equivalente à descrição do objeto presente no edital da licitação, sendo vedada a utilização de objetos genéricos ou indefinidos;
a.5) Que sejam apresentadas planilhas de composição de BDI detalhadas, e que atendam aos requisitos definidos no item 4 deste ANEXO.
a.6) É vedado o aproveitamento de licitações realizadas anteriormente à vigência da Lei 8.666/93.
a.7) O aproveitamento do contrato administrativo limitar-se-á às especificações técnicas dos itens previstos no edital de licitação original, sendo admitidas somente variações de quantitativos nos termos que preceitua a Lei 8.666/93.
b) Para licitações ainda não analisadas pela MANDATÁRIA, devem ser atendidos os itens a.1) a a.7) descritos acima, além de observadas as seguintes orientações:
b.1) no caso de licitações em que ainda não tenham sido celebrados os contratos administrativos, que os custos unitários e global da planilha da empresa vencedora da licitação, apresentados na data de celebração do novo Termo de Compromisso, devem atender aos termos da LDO vigente nesta data.
b.1.1) caso sejam constatadas divergências entre os custos apresentados e as orientações contidas na LDO, os mesmos devem ser ajustados antes da contratação.
b.2) no caso de licitações em que foram celebrados os contratos administrativos e estes encontram-se em vigência:
b.2.1) os custos unitários e global da planilha da empresa vencedora da licitação, apresentados na data de celebração do novo Termo de Compromisso, atendam aos termos da LDO vigente nesta data; e
b.2.2) a empresa vencedora da licitação venha mantendo durante a execução do contrato, todas as condições de habilitação e qualificação exigidas na licitação.
b.3) em ambos os casos, como medida administrativa de ordem acautelatória, a MANDATÁRIA deverá realizar consulta às Procuradorias estaduais ou municipais, e às Cortes de Contas estaduais ou municipais, conforme o caso, quanto a existência de processos que questionem o processo licitatório, mormente quanto ao aspecto da ampla concorrência; (INCLUSÃO) 
b.3.1) Tais consultas poderão ser substituídas por declaração do COMPROMISSÁRIO atestando que inexistem óbices administrativos e judiciais para a validade e execução da licitação pretérita;
b.1) no caso de licitações em que ainda não tenham sido celebrados os contratos administrativos, que os custos unitários e global da planilha da empresa vencedora da licitação, apresentados na data de celebração do novo Termo de Compromisso, devem atender aos termos da LDO vigente nesta data.
b.1.1) caso sejam constatadas divergências entre os custos apresentados e as orientações contidas na LDO, os mesmos devem ser ajustados antes da contratação.
b.2) no caso de licitações em que foram celebrados os contratos administrativos e estes encontram-se em vigência:
b.2.1) os custos unitários e global da planilha da empresa vencedora da licitação, apresentados na data de celebração do novo Termo de Compromisso, atendam aos termos da LDO vigente nesta data; e
b.2.2) a empresa vencedora da licitação venha mantendo durante a execução do contrato, todas as condições de habilitação e qualificação exigidas na licitação.
b.3) em ambos os casos, como medida administrativa de ordem acautelatória, a MANDATÁRIA deverá realizar consulta às Procuradorias estaduais ou municipais, e às Cortes de Contas estaduais ou municipais, conforme o caso, quanto a existência de processos que questionem o processo licitatório, mormente quanto ao aspecto da ampla concorrência; (INCLUSÃO) 
b.3.1) Tais consultas poderão ser substituídas por declaração do COMPROMISSÁRIO atestando que inexistem óbices administrativos e judiciais para a validade e execução da licitação pretérita;
321. Assim, como o MICE-PAC vigente foi publicado vinte meses após a o Acórdão 2099/2011-TCU-Plenário, entende que este manual considera os ajuste indicados pelo TCU.
322. Considera, ainda, que não existem ações no âmbito do corpo técnico do Ministério relativas à verificação de licitação pretérita com vistas à sua aceitação, estando todas essas atribuições concentradas na Mandatária e conforme o que determina o MICE-PAC (item 2.4 - 'e', abaixo) :
2.4. É atribuição da MANDATÁRIA a operacionalização da execução dos programas, projetos e atividades nos termos do Contrato de Prestação de Serviços firmado entre o Ministério das Cidades e a instituição financeira oficial (MANDATÁRIA) , incluindo:
 (...) 
e) Verificar a realização do procedimento licitatório pelo COMPROMISSÁRIO, atendo se à documentação no que tange à publicação dos avisos contendo os resumos dos editais no Diário Oficial da União - DOU, à contemporaneidade do certame; aos preços do licitante vencedor e sua compatibilidade com os preços de referência; ao respectivo enquadramento do objeto do Termo de Compromisso com o efetivamente licitado; à adjudicação e à homologação, e ao fornecimento pelo COMPROMISSÁRIO de declaração expressa firmada por representante legal do órgão ou entidade COMPROMISSÁRIO, atestando o atendimento às disposições legais aplicáveis;
323. Relata ter solicitado a manifestação da Caixa, em especial do contido no item 2 do Anexo 3, acima transcrito, para o aceite da licitação pretérita do empreendimento Terminal de Ônibus Itaquera, no município de São Paulo/SP, objeto do TC 0425.748-27. Informa que a resposta se encontra no Ofício 1215/2018/GEGOP e demais anexos (peças 136-139) , no qual é informado que foram realizadas as verificações constantes nos Manuais Normativos CAIXA vigentes à época na análise da documentação do processo licitatório, conforme planilha da peça 137.
324. Ressalta que a citada planilha, assim como o Ofício 1215/2018/GEGOP, apresenta, sinteticamente, o procedimento de verificação realizado à época para o aceite da licitação pretérita, comparando o que determina o MICE, apresentado acima no item 2.3, e o realizado à luz dos normativos internos da Mandatária.
325. Do exposto, conclui que não é competência da área técnica daquele Ministério a verificação e/ou emissão de parecer conclusivo para o aceite de licitações pretéritas, complementando que a Caixa realizou verificações acerca das condições para o aceite da licitação pretérita em tela, à luz de seus normativos internos, que devem obedecer ao que determina o MICE, cuja versão vigente à época é posterior ao Acórdão 2099/2011-TCU-Plenário.
Análise:
326. Constata-se que a área técnica do Ministério considera que o MICE-PAC foi ajustado às disposições do Acórdão 2099/2011-TCU-Plenário (rel. Marcos Bemquerer) uma vez que 'foi publicado vinte meses após' à citada deliberação e que, a partir dele, caberia à mandatária (Caixa) a verificação da regularidade de licitações pretéritas, para fins de aproveitamento.
327. Entende-se que o fato de o manual ter sido publicado após o acórdão não garante, por si só, que seus termos foram devidamente revisados. Em verdade, a partir do disposto no Acórdão 2099/2011-TCU-Plenário verifica-se que cabe ao órgão concedente (e não à mandatária) o pronunciamento conclusivo sobre a possibilidade de aproveitamento de licitação pretérita:
Trecho do relatório do Acórdão 2099/2011-TCU-Plenário (rel. Marcos Bemquerer) :
106. Quanto à licitação pretérita realizada pelo ente federativo anteriormente à celebração do Contrato de Repasse ou do Termo de Compromisso, a viabilidade de sua utilização deve ser precedida de criteriosa análise, uma vez que a obra já fora licitada, possivelmente contratada, com uma situação jurídica pré-estabelecida entre o contratante e a empresa executora do objeto e, após análise do objeto pelo ente repassador dos recursos, diversas alterações podem ser exigidas para a adequação dos projetos, trazendo insegurança jurídica ao processo, seja em razão de alterações orçamentárias nos aspectos inerentes aos custos, seja nas alterações qualitativas e quantitativas de projeto.
 (...) 
110. Desse modo, a eventual utilização de licitação pretérita pode ser adequada à efetividade de determinadas ações estatais, desde que pautada pela devida motivação técnica e adequação frente aos normativos legais que a condicionaram. Para tanto, deve ser observado se os procedimentos realizados à época atendiam os preceitos contidos na legislação federal que rege a aplicação dos recursos públicos no âmbito da União, seja na Lei 8.666/93, seja na respectiva Lei de Diretrizes Orçamentárias para o ano em questão. Principalmente, devem ser verificados os aspectos inerentes à devida publicidade, à efetivação do caráter competitivo do certame, à suficiência do projeto básico e à adequação dos custos aos referenciais previstos na LDO, bem como dos demais normativos que regem as contratações de obras e serviços no âmbito federal. Não obstante, sempre em consonância com o dever da devida motivação dos atos administrativos e, no exercício do seu papel de controle e fiscalização, cabe ao concedente, ao aceitar a utilização de licitações pretéritas na celebração de Contratos de Repasse e de Termos de Compromisso, fazê-lo mediante a expedição de parecer, ou manifestação congênere, que ateste a viabilidade técnica e a adequação legal e financeira da contratação e demonstre que nova licitação acarreta ônus maior à Administração Pública.
Acórdão 2099/2011-TCU-Plenário (rel. Marcos Bemquerer) :
9.1. conhecer da presente Consulta, formulada pelo Ministro de Estado das Cidades, Márcio Fortes de Almeida, por atender aos requisitos de admissibilidade de que tratam os arts. 1º, inciso XVII, e § 2º, da Lei 8.443/1992, e 264, inciso V, §§ 1° e 2°, do Regimento Interno/TCU, para responder ao consulente que:
 (...) 
9.1.3. a utilização de licitação pretérita para consecução do objeto pactuado em termos de compromisso ou contratos de repasse deve estar condicionada ao atendimento aos dispositivos previstos na Lei 8.666/1993, na respectiva Lei de Diretrizes Orçamentárias e nos demais dispositivos que regem a aplicação dos recursos públicos federais, além de estar adstrita à verificação da conveniência e oportunidade do ato, sempre de forma tecnicamente motivada, com a emissão de parecer conclusivo, ou de outro instrumento congênere, de modo a resguardar o interesse público e assim garantir o exercício do papel de controle e da fiscalização na aplicação dos recursos federais transferidos, em consonância com o disposto § 6º do art. 10 do Decreto Lei 200/1967. (Grifos acrescidos) 
328. De toda forma, consoante mencionado no relatório de auditoria, esse tema foi abordado de maneira mais ampla e sistêmica em auditoria operacional realizada nos controles internos do então Ministério das Cidades e da Caixa, trabalho que teve como objetivo verificar fragilidades e deficiências na gestão de políticas públicas baseadas em transferências de recursos para projetos, inclusive de mobilidade urbana (TC Processo 031.563/2016-3) .
329. Como resultado daquele trabalho, o Acórdão 2153/2018-TCU-Plenário (rel. Augusto Sherman) recomendou ao Ministério das Cidades a adoção da seguinte medida (dentre outras) :
9.2.11. inserir nos procedimentos padrão, ações de comunicação interna, sistemas de TI, checklists e treinamentos, a orientação aos colaboradores da Pasta sobre a necessidade de emissão de parecer conclusivo como condição essencial para recepção de licitação pretérita, conforme consolidado na jurisprudência do TCU (Acórdãos 2.099/2011 c/c 2.063/2012, ambos do Plenário) ;
330. Do exposto, considera-se adequada a manutenção da proposta constante do relatório de auditoria, de cientificar a pasta ministerial acerca da irregularidade.
CONCLUSÃO
331. O presente trabalho cuidou da análise das oitivas promovidas junto ao consórcio Camargo Corrêa / Constran - Programa de Mobilidade Urbana, à Secretaria Municipal de Infraestrutura Urbana e Obras (Siurb) , à Caixa Econômica Federal e ao Ministério das Cidades, acerca dos indícios de irregularidades constatadas em fiscalização realizada em 2018 nas obras do Terminal Rodoviário e Urbano Itaquera e Sistema Viário Principal e Acessos e Corredor de Ônibus Leste Itaquera - Trecho 2, objeto do Contrato 51/Siurb/13.
332. As constatações da fiscalização foram: i) sobrepreço decorrente de preços excessivos frente ao mercado e de duplicidade; ii) restrição à competitividade da licitação decorrente de adoção indevida de pré-qualificação e de critérios inadequados de habilitação e julgamento; iii) projeto básico deficiente e desatualizado, iv) inconsistência no processo de seleção do empreendimento, e v) descompasso entre o pagamento de administração local e o andamento físico da obra.
333. Sobre os indícios de sobrepreço e superfaturamento no Contrato 51/Siurb/13 (item I) , conforme detalhado nas composições apresentadas na peça 146 e na curva ABC atualizada constante do Apêndice A deste trabalho, a análise das manifestações apresentadas conduziu a uma redução do indicativo de sobrepreço de cerca de R$ 37,5 milhões (ou 8,96% em relação ao valor do contrato) , para cerca de R$ 9,5 milhões (ou 2,14% em relação ao valor do contrato) .
334. Contudo, considerando que, nos termos do item I.2.3.2 do Roteiro de Auditoria de Obras Públicas (Portaria-Segecex 33/2012) , do item 4.3.1 da Orientação Técnica OT-IBR 005/2012, assim como do entendimento extraído da Declaração de Voto do Min. Valmir Campelo, apresentada no âmbito do Acórdão 3210/2013-TCU-Plenário (rel. Raimundo Carreiro) , a amostra de preços analisada, de 46,2%, pode ser insuficiente para se apontar um sobrepreço de baixa monta (2,14%) , existindo probabilidade razoável de que os itens contratuais não analisados possam compensar o sobrepreço global apontado - e até mesmo transformá-lo em subpreço; e considerando, ainda, que as partes envolvidas foram involuntariamente induzidas a se pronunciar somente sobre dez dos 51 serviços utilizados para a formação do sobrepreço; entende-se que o indício de irregularidade em questão deva ser suprimido.
335. Acerca da restrição à competitividade da licitação decorrente de adoção indevida de pré-qualificação e de critérios inadequados de habilitação e julgamento (item II) , do exame técnico empreendido considerou-se inexistir irregularidade na exigência de atestados para serviço de fundação rachão (II.5) . No entanto, não foram acolhidos os argumentos apresentados pela Siurb para os demais apontamentos, como: o uso indevido e injustificado de pré-qualificação (II.1) ; a vedação a que uma mesma licitante fosse vencedora de mais de um empreendimento licitado simultaneamente (II.2) ; a limitação indevida relacionada aos atestados de qualificação técnica (II.3) ; a restrição de atestados por tipologia de obra (II.4) ; e a utilização de critérios subjetivos para avaliação de metodologia de execução (II.6) .
336. Dessa forma, considerando a gravidade das irregularidades narradas, será proposta a realização de audiência dos responsáveis, conforme indicado na matriz de responsabilização constante no Apêndice B deste trabalho, para que apresentem suas razões de justificativa.
337. Com relação ao projeto básico deficiente e desatualizado (item III) , no exame técnico considerou-se que poderiam ser elididos os apontamentos relativos à necessidade de alterações substanciais no projeto executivo (III.3) e ao indício de duplicidade entre os serviços de 'assessoria técnica de obra' e de 'administração local' no orçamento (III.4.ii) . Contudo, não foram acolhidos os argumentos apresentados pela Siurb sobre a ausência de estudos e viabilidade e demanda do empreendimento (III.1) , a ausência de aprovação do projeto básico pela autoridade competente (III.2) e a ausência de composições detalhadas para os serviços de 'administração local' e 'mobilização, instalação, manutenção e desmobilização de canteiro' (III.4.i) .
338. Dessa forma, considerando a gravidade das irregularidades narradas, será proposta a realização de audiência do responsável, conforme indicado na matriz de responsabilização constante no Apêndice B deste trabalho, para que apresente suas razões de justificativa.
339. Com relação à ausência de parecer ministerial sobre a possibilidade de aproveitamento de licitação pretérita (item VI) , os argumentos apresentados pelo então Ministério das Cidades não lograram êxito em elidir o apontamento. Assim, em linha com o disposto no item 9.2.11 do Acórdão 2153/2018-TCU-Plenário (rel. Augusto Sherman) e com a proposta original do relatório de auditoria, será proposto cientificar a pasta ministerial acerca da irregularidade.
340. Por fim, sobre o descompasso entre o pagamento de administração local e o andamento físico da obra (achado III.5 do relatório de auditoria) , conforme análise realizada no item III.4 do exame técnico, que concluiu que as disposições do Acórdão 2622/2013-TCU-Plenário (rel. Marcos Bemquerer) não podem ser exigidas no presente caso; e considerando, ainda, a informação de que houve rescisão amigável do Contrato 51/Siurb/13, a qual contemplou, inclusive, o estorno de valores pagos a maior a título de administração local no encontro de contas realizado; entende-se desnecessária a medida proposta no relatório de auditoria, que restava pendente, de cientificar aquela municipalidade sobre a questão.
341. Por fim, registra-se que a prescrição da pretensão punitiva do TCU em relação as irregularidades narradas nos autos ainda não ocorreu, uma vez que, nos termos do entendimento consignado no Acórdão 1441/2016-TCU-Plenário (redator Min. Walton Alencar Rodrigues) , essa prescrição subordina-se ao prazo geral de dez anos constante do art. 205 do Código Civil e é contada a partir da data de ocorrência da irregularidade sancionada, interrompendo-se com o ato que ordenar a citação, a audiência ou a oitiva da parte.
342. No presente caso, o primeiro ato sancionado de responsabilidade de Pedro Pereira Evangelista é emissão da Carta DPP 11/2012 (peça 77) , de 21/3/2012. Já com relação a Elton Santa Fé Zacarias, o primeiro ato sancionado refere-se à publicação do Edital de Pré-Qualificação 10/2012 (peça 30) , ocorrida em 3/5/2012. Embora o prazo decadencial ainda não tenha sido interrompido, não se observa para ambos os casos, na presente data, a prescrição da pretensão punitiva por parte do TCU.
PROPOSTA DE ENCAMINHAMENTO
343. Ante o exposto, submetem-se os autos à consideração superior, propondo:
a) acolher parcialmente as justificativas apresentadas pela Secretaria Municipal de Infraestrutura Urbana e Obras (Siurb) de São Paulo, pela Caixa Econômica Federal e pelo Consórcio Camargo Corrêa / Constran - Programa de Mobilidade Urbana, acerca dos indícios de sobrepreço no Contrato 51/Siurb/13, de modo a considerar insubsistente o apontamento realizado no achado III.1 do relatório de auditoria;
b) realizar, com fundamento no art. 43, inciso II, da Lei 8.443/1992, c/c o art. 250, inciso IV, do RI/TCU, a audiência de Pedro Pereira Evangelista (XXX.607.528-XX) , ex-Diretor de Desenvolvimento de Projetos da SPObras, para que, no prazo de 15 (quinze) dias, apresente razões de justificativa por solicitar a instauração de processo de pré-qualificação (Carta DPP 11/2012, peça 77) para a contratação de quinze empreendimentos referentes à corredores de ônibus, sem comprovar a adequação e necessidade do citado procedimento (conforme prevê o art. 114 da Lei 8.666/1993, e a jurisprudência deste Tribunal - Acórdãos TCU 2.028/2006, 2.005/2007, 1.232/2013, 3.425/2014, todos do Plenário) , conduta que acabou fundamentando indevidamente a decisão da diretoria executiva da SPObras de lançar o Edital de Pré-qualificação 10/2012 (peça 34) , instrumento que, além de representar risco adicional de conluio, em virtude da possibilidade de identificação do universo de licitantes em momento anterior ao da entrega das propostas, veiculou diversas regras que impuseram restrição à competitividade da licitação, tais como a vedação a que uma mesma licitante fosse vencedora de mais de um empreendimento licitado simultaneamente, a limitação indevida relacionada aos atestados de qualificação técnica, a restrição de atestados por tipologia de obra e a adoção de critérios subjetivos de avaliação de metodologia de execução (item II do Exame Técnico) ;
c) realizar, com fundamento no art. 43, inciso II, da Lei 8.443/1992, c/c o art. 250, inciso IV, do RI/TCU, a audiência de Elton Santa Fé Zacarias (XXX.908.078-XX) , ex-Presidente da SPObras, para que, no prazo de 15 (quinze) dias, apresente razões de justificativa por:
c.1) permitir a realização de licitação contendo graves indícios de restrição à competitividade, como: o uso da pré-qualificação sem comprovar a adequação e necessidade desse procedimento (conforme prevê o art. 114 da Lei 8.666/1993, e os Acórdãos TCU 2.028/2006, 2.005/2007, 1.232/2013 e 3.425/2014, todos do Plenário) ; a vedação a que uma mesma licitante fosse vencedora de mais de um empreendimento licitado simultaneamente (em afronta aos Acórdãos TCU 1.223/2013 e 2.373/2013, ambos do Plenário) ; a limitação indevida relacionada aos atestados de qualificação técnica (em afronta aos Acórdãos TCU 2.150/2008, 2.882/2008, 1.237/2008, 1.636/2007, 2.359/2007, 2.019/2013, 2.163/2014, todos do Plenário) ; a restrição de atestados por tipologia de obra (afrontando os Acórdãos TCU 1.023/2013, 1.223/2013, 222/2013, 1.733/2010, 1.998/2013, 1.502/2009, 311/2009 e 1.226/2012, todos do Plenário) ; e, a adoção de critérios subjetivos de avaliação de metodologia de execução (procedimento vedado pelo art. 30, § 8º e art. 114, ambos da Lei 8.666/1993 e que contraria os Acórdãos TCU 2.008/2008, 2.909/2012 e 2.438/2015, todos do Plenário) - (item II do Exame Técnico) ;
c.2) permitir a realização de licitação contendo graves indícios de deficiências em seu projeto básico, como: a ausência de estudos de viabilidade e de demanda (em descumprimento do art. 6º, inciso IX, da Lei 8.666/1993) ; a ausência de aprovação do projeto básico pela autoridade competente (descumprimento do art. 7º, § 2º, inciso I, da Lei 8.666/1993) ; e a incompletude e inadequação do orçamento do edital, em razão da ausência de detalhamento da administração local, mobilização e desmobilização e instalação de canteiro (afronta ao art. 6º, inciso IX, alínea 'f' e art. 7º, § 2º, inciso II, da Lei 8.666/1993 e ao Acórdão 325/2007-TCU-Plenário) - (item III do Exame Técnico) ; e
d) dar ciência ao Ministério do Desenvolvimento Regional, com fundamento no art. 9º, inciso I, da Resolução-TCU 315/2020, que a ausência de parecer conclusivo como condição para recepção de licitação pretérita, constatada nos termos de compromisso 0425.748-27/2013 e 0425.744-81/2013, afronta a jurisprudência do TCU, conforme disposto nos Acórdãos 2.099/2011, 2.063/2012 e 2.153/2018 (todos do Plenário) [item IV do Exame Técnico]."
É o Relatório.

Marcelo Montalvão Reis, representando Ministério das Cidades (extinto); Tatiana Mara Ulhoa Scorsato (174.459/OAB-SP), Guilherme Camargo Giacomini e outros, representando Camargo Corrêa Infra Ltda.

Não atuou.

RELATÓRIO DE AUDITORIA. FISCOBRAS 2018. TERMINAL RODOVIÁRIO E URBANO ITAQUERA E SISTEMA VIÁRIO PRINCIPAL, ACESSOS E CORREDOR DE ÔNIBUS LESTE ITAQUERA - TRECHO 2. SÃO PAULO/SP. INDÍCIOS DE IRREGULARIDADES GRAVES COM RECOMENDAÇÃO DE CONTINUIDADE. FALHAS OU IMPROPRIEDADES. OITIVAS. RESCISÃO AMIGÁVEL DO CONTRATO. ACOLHIMENTO PARCIAL DOS ARGUMENTOS APRESENTADOS. CIÊNCIA.

RELATÓRIO DE AUDITORIA (RA)

Secretaria de Fiscalização de Infraestrutura Urbana (SeinfraUrbana).

Trata-se de relatório de auditoria realizada, no âmbito do Fiscobras 2018, nas obras do Terminal Rodoviário e Urbano Itaquera e Sistema Viário Principal, Acessos e Corredor de Ônibus Leste Itaquera - Trecho 2, localizado no município de São Paulo/SP.
O contrato para a elaboração do projeto executivo e para a execução das obras (Contrato 051/Siurb/13) foi firmado entre município de São Paulo/SP e o Consórcio Camargo Corrêa/Constran - Programa de Mobilidade Urbana pelo valor de R$ 456.360.434,19 (data-base: abril/2013) .
Os recursos para o empreendimento advieram do próprio município e dos Termos de Compromisso 0425.748-27/2013 e 0425.744-81/2013, firmados entre o extinto Ministério das Cidades (atualmente Ministério do Desenvolvimento Regional) , com interveniência da Caixa Econômica Federal (Caixa) , e o município de São Paulo/SP no âmbito do Programa de Mobilidade Urbana e Trânsito, que faz parte do Programa de Aceleração do Crescimento (PAC) Pacto pela Mobilidade.
Até março/2018, o empreendimento total havia acumulado execução físico-financeira de 33,06%.
Durante os trabalhos de auditoria, a equipe identificou as seguintes irregularidades (peça 94) :
2.1. sobrepreço de R$ 37.540.849,17 (8,96% do total contratado) e superfaturamento estimado de R$ 18.087.676,46, decorrente de preços excessivos frente aos de mercado e de duplicidade de serviços - classificado como irregularidade grave, com recomendação de continuidade (IGC) ;
2.2. restrição à competitividade da licitação decorrente de adoção indevida de pré-qualificação e de critérios inadequados de habilitação e julgamento (IGC) ;
2.3. projeto básico deficiente e desatualizado (IGC) ;
2.4. inconsistência no processo de seleção do empreendimento para o PAC Pacto pela Mobilidade - classificado como falha/impropriedade (F/I) ;
2.5. descompasso entre o pagamento de Administração Local e o andamento físico da obra (F/I) 
Apesar de, em processos correlatos (TCs Processo 019.151/2015-2, Processo 007.452/2017-9, Processo 011.950/2018-8 e Processo 011.952/2018-0) , as irregularidades descritas nos itens 5.1 e 5.2 terem sido classificadas como graves, com recomendação de paralisação (IGP) , a equipe de auditoria ponderou que a interrupção do fluxo financeiro para obra acarretaria impactos sociais negativos, dado o alto percentual de execução até então.
Assim, a unidade instrutora propôs a realização de oitiva acerca das irregularidades classificadas como IGC, e dar ciência ao Ministério do Desenvolvimento Regional e ao município acerca das falhas/impropriedades.
Por meio de despacho, autorizei a realização das oitivas propostas.
Nesta oportunidade, a unidade instrutora informa que o Contrato 51/Siurb/12 foi rescindido amigavelmente em 2020.
Analisadas as respostas às oitivas, a SeinfraUrbana considerou que, do indício de sobrepreço inicialmente apontado, somente subsistiria 2,14% em relação ao valor total da avença. Esse percentual reduzido, aliado ao fato de que a amostra de preços analisada representava somente 46% do contrato, levou à conclusão de que o indício de irregularidade em questão deveria ser suprimido.
Em relação à restrição indevida à competitividade da licitação, a unidade instrutora não acolheu os argumentos referentes aos indícios de irregularidade: i) no uso indevido e injustificado de pré-qualificação; ii) na vedação a que uma mesma licitante fosse vencedora de mais de um empreendimento licitado simultaneamente; iii) na limitação indevida relacionada aos atestados de qualificação técnica; iv) na restrição de atestados por tipologia de obra; e v) na utilização de critérios subjetivos para avaliação da metodologia de execução.
Por esse motivo, propôs chamar em audiência o então presidente da SPObras e o então Diretor de Desenvolvimento de Projetos da SPObras.
Quanto às deficiências no projeto básico, a SeinfraUrbana não acolheu os argumentos apresentados sobre: i) a ausência de estudos de viabilidade e demanda do empreendimento; ii) a ausência de aprovação do projeto básico pela autoridade competente; e iii) a ausência de composições detalhadas para os serviços de administração local e mobilização, instalação, manutenção e desmobilização de canteiro.
Assim sendo, propôs chamar em audiência o então presidente da SPObras.
No que diz respeito à ausência de parecer ministerial sobre a possibilidade de aproveitamento de licitação pretérita, a unidade instrutora propõe dar ciência ao Ministério das Cidades.
Finalmente, sobre o descompasso entre o pagamento de administração local e o andamento físico da obra, as análises empreendidas pela SeinfraUrbana resultaram na conclusão de que as disposições do Acórdão 2622/2013-TCU-Plenário não poderiam ser exigidas no caso concreto. Considerando, ainda, a rescisão amigável do contrato, a unidade instrutora entende desnecessária a adoção da medida anteriormente proposta no sentido de dar ciência ao município de São Paulo/SP.
Concordo com as análises realizadas pela unidade instrutora, as quais incorporo às minhas razões de decidir.
Deixo, contudo, de acolher as propostas de audiências dos gestores da SPObras.
No âmbito desta Corte, tramitaram alguns processos semelhantes a este, já julgados no mérito (TCs Processo 011.535/2015-6, Processo 011.538/2015-5, Processo 019.151/2015-2 e Processo 007.452/2017-9, julgados por meio dos Acórdãos 111/2016, 1.923/2016 e 1.345/2018, todos do Plenário) .
Em todos esses casos, foram analisados editais de licitação lançados pela Siurb/SP entre 2013 e 2015, bem como os contratos que decorreram de dois deles (firmados em 2013) , cujo objeto era a implantação de corredores de ônibus. Em todos eles, foram identificadas ocorrências semelhantes às destes autos (sobrepreço, restrição indevida à competitividade do certame e/ou deficiências no projeto básico) . E todos eles resultaram em comandos destinados às unidades jurisdicionadas (determinações e/ou recomendações para adoção de medidas corretivas, ou dar-lhes ciência das irregularidades identificadas) .
Em nenhum dos casos, foi proposta a responsabilização dos gestores.
Comento, ainda, que proposta semelhante foi formulada no âmbito do monitoramento do Acórdão 1345/2018-TCU-Plenário, a qual também não foi acolhida pelo Plenário desta Corte, conforme o seguinte excerto do voto condutor do Acórdão 822/2019-TCU-Plenário:
"Diante da rescisão da avença originada do procedimento licitatório que continha cláusulas que prejudicaram a competitividade do certame e cujos preços dos serviços estavam acima dos de mercado, os riscos de danos ao erário foram afastados. Também não remanescem as irregularidades que poderiam ensejar a nulidade do contrato e que configuravam graves desvios aos princípios constitucionais que regem a Administração Pública Federal. Tal situação enseja, de fato, a necessidade de reclassificação do achado e a respectiva comunicação ao Congresso Nacional.
Deixo de acolher, contudo, a sugestão de constituição de processo apartado visando à responsabilização dos agentes públicos municipais.
O procedimento licitatório do qual resultou o Contrato 44/Siurb/13 foi realizado por órgãos e entidades municipais quando sequer estava prevista a utilização de recursos federais no Programa de Mobilidade Urbana da cidade de São Paulo.
Tal consideração não significa afastar a jurisdição do TCU sobre os atos pretéritos à celebração do ajuste com a União. Ao contrário, como enfatizei no voto que fundamentou o Acórdão 1345/2018-TCU-Plenário, firmado o instrumento de transferência, passam a incidir sobre o ajuste e os atos que lhe deram origem as disposições legislativas e regulamentares da União e, consequentemente, a jurisdição desta Corte de Contas. Inexiste dúvida de que a continuidade da avença mediante o recebimento de recursos da União está condicionada ao cumprimento dessas normas e regulamentos, independente da sua celebração anteceder o instrumento de repasse.
Por outro lado, no que toca à responsabilização dos agentes públicos que praticaram os atos anteriores à celebração do instrumento de transferência, o caso aqui examinado recomenda maiores reflexões em relação ao contexto em que os atos foram praticados. Tendo em vista que eles se orientavam por meio de um quadro institucional-normativo municipal à época da realização do certame, esta Corte de Contas não pode se furtar de examinar, e levar em consideração, a conduta dos agentes à luz dessa situação fática.
No âmbito do processo Processo 019.151/2015-2, que cuidou de fiscalização do Trecho 1 do Corredor Radial Leste, no qual foi exarado o Acórdão 1923/2016-TCU-Plenário, o órgão municipal e a empresa contratada trouxeram, em sede de oitiva, a informação de que o Tribunal de Contas do Município de São Paulo (TCM/SP) julgou regular cláusula de edital de licitação do município do qual constava vedação de que mais de um lote/empreendimento fosse adjudicado para um mesmo licitante, um dos pontos cruciais a evidenciar a restrição da competitividade do certame objeto dos presentes autos.
Tal cláusula foi utilizada pelos órgãos municipais em contratações relativas a empreendimentos de mobilidade urbana e de urbanização de assentamentos precários. Em uma situação como essa, é razoável supor que os agentes públicos municipais se orientavam por tais diretivas, as quais não eram obstaculizadas pelos órgãos de controle com jurisdição sob a matéria à época.
 (...) 
Do ponto de vista pragmático, em uma situação em que o órgão municipal adotou as medidas para encerrar o contrato sobre o qual incidiam as irregularidades e que não houve liberação de recursos federais, ou seja, não se materializou prejuízo ao erário, considero contraproducente envidar esforços a fim de apurar a conduta dos responsáveis, especialmente diante do fato que existem circunstâncias atenuantes e medidas corretivas em curso."
Nesse mesmo sentido, o Acórdão 975/2019-TCU-Plenário (TC Processo 011.950/2018-8) e o Acórdão 1184/2019-TCU-Plenário (TC Processo 011.952/2018-0) .
Acrescento, ainda, que as irregularidades ora analisadas ocorreram contemporaneamente àquelas abortadas nos processos correlatos mencionados, e que não vislumbro diferença entre a gravidade dos apontamentos destes autos em comparação com os daqueles julgados anteriormente.
Diante desse cenário, seria incoerente a responsabilização dos gestores neste processo, razão pela qual deixo de acolher a proposta da unidade instrutora nesse sentido.
Portanto, basta dar ciência ao município de São Paulo/SP, à Caixa Econômica Federal e ao Ministério do Desenvolvimento Regional sobre as irregularidades identificadas no Edital de Pré-qualificação 10/2012-SPObras e no Contrato 051/Siurb/13.
	Ante o exposto, voto por que o Tribunal adote o acórdão que submeto à deliberação deste Colegiado.
TCU, Sala das Sessões, em 3 de agosto de 2022.
Ministro BRUNO DANTAS 
Relator